---
title: "lab_3"
output: html_notebook
bibliography: references.bib
csl: abnt.csl
df_print: paged
---

# Segunda aula de laboratório, script 3[^1]

[^1]: Preparado por Thiago Fonseca Morello (CECS-UFABC).

O objetivo deste roteiro de aula é comparar os testes F e LM para o teste de restrição de exclusão, apresentar a interpretação de elasticidades e semi-elasticidades e apresentar operações matriciais.

## Regressões que serão estimadas

Equação de Mincer [@giuberti2005; @meara2020]

<center>

salário_hora_real = $\beta_0$ + $\beta_1$educação + $\beta_2$experiência + $\beta_3$setor + $\beta_4$ocupação + $\beta_5$gênero + $\beta_6$etnia + $\beta_7$região + $\beta_8$área_urbana + u~t~

</center>

## Dados

```{r}
# install.packages("tidyverse")
library(tidyverse)

load("aulas_praticas/aula_3/dados.Rdata")

# convertendo para tibbles

db_cov <- db_cov |> dplyr::as_tibble(db_cov)

db_min <- db_min |> dplyr::as_tibble(db_min)
```

Variável dependente:

-   Salário-hora

Variáveis independentes:

-   Educação e experiência:

    -   Anos de estudo - anos_educ

    -   Experiência - exper_idade_trab (idade em que começou a trabalhar)

    -   Experiência ao quadrado - exper_idade_trab_sq

-   Características pessoais:

    -   Etnia preta ou parda - etnia_pre_par

    -   Sexo masculino - d_hom

-   Setor e ocupação:

    -   Setor de atividade: agropecuária, indústria, construção, educação/saúde/social, outros serviços, administração pública - d_ativ\*

    -   Ocupação: administração, agricultura, comércio, outros serviços, dirigente, ciência/tecnologia, técnico de nível médio, reparo/manutenção, forças armadas - d_ocup\*

-   Regional

    -   Grande região brasileiras - Nordeste (2), Sudeste (3), Sul (4), Centro Oeste (5) - d_reg_2 a d_reg_5

    -   Área urbana - d_urbano

### Sumário estatístico das variáveis

```{r}
summary(subset(db_min, select=c(anos_educ, exper_idade_trab, exper_idade_trab_sq, d_etnia_bca_ama, d_etnia_pre_par, d_hom, d_ativ_agro, d_ativ_indus, d_ativ_const, d_ativ_social, d_ativ_serv, d_ativ_apub, d_ocup_adm, d_ocup_agro, d_ocup_com, d_ocup_serv, d_ocup_dirigente, d_ocup_cie_art, d_ocup_tec_med, d_ocup_rep_manut, d_ocup_armada, d_reg_2, d_reg_3, d_reg_4, d_reg_5, d_urbano)))
```

### Modelos

```{r}
# install.packages("estimatr")
library(estimatr)

db_min_2004 <- db_min |> filter(ano == 2004)

mqo_1 <- estimatr::lm_robust(sal_hor ~ anos_educ + exper_idade_trab + exper_idade_trab_sq + d_etnia_pre_par + d_hom + d_ativ_agro + d_ativ_indus + d_ativ_const + d_ativ_social + d_ativ_serv + d_ativ_apub + d_ocup_adm + d_ocup_agro + d_ocup_com + d_ocup_serv + d_ocup_dirigente + d_ocup_cie_art + d_ocup_tec_med + d_ocup_rep_manut + d_ocup_armada + d_reg_2 + d_reg_3 + d_reg_4 + d_reg_5 + d_urbano,
                             data = db_min_2004)

summary(mqo_1)
```

-   `Multiple R-squared`: R^2^ para uma regressão de n variáveis

-   `Adjusted R-squared`: R^2^ ajustado

-   `F-statistic`: estatística de teste de significância global

### Teste do multiplicador de Lagrange

O teste será feito para as *dummies* de atividade e ocupação.

```{r}
# estimando o modelo restrito e obtendo os resíduos

formula_R <- sal_hor ~ anos_educ + exper_idade_trab + exper_idade_trab_sq + d_etnia_pre_par + d_hom + d_reg_2 + d_reg_3 + d_reg_4 + d_reg_5 + d_urbano

mqo_R <- lm(formula_R, data = db_min_2004)

# regressão com resíduos

db_min_2004$res_r <- mqo_R$residuals

formula <- res_r ~ anos_educ + exper_idade_trab + exper_idade_trab_sq + d_etnia_pre_par + d_hom + d_ativ_agro + d_ativ_indus + d_ativ_const + d_ativ_social + d_ativ_serv + d_ativ_apub + d_ocup_adm + d_ocup_agro + d_ocup_com + d_ocup_serv + d_ocup_dirigente + d_ocup_cie_art + d_ocup_tec_med + d_ocup_rep_manut + d_ocup_armada + d_reg_2 + d_reg_3 + d_reg_4 + d_reg_5 + d_urbano

mqo_res <- lm(formula = formula, data = db_min_2004)

# estatística de teste: N*R^2_res, sendo R^2_res o R^2 do modelo com resíduos como variáveis dependentes (R^2 não ajustado)

summary(mqo_res)

R2_res <- 0.1317

lm <- nrow(db_min_2004)*0.1317

lm

# região crítica

#' distribuição: chi^2
#' graus de liberdade: número de variáveis-alvo do teste

gl <- length(coef(mqo_1)) - length(coef(mqo_R))

qchisq(0.05, gl, lower.tail = F)
```

RC = $[7{,}261;\infty)$

```{r}
# p-valor

pchisq(lm, gl, lower.tail = F)
```

Ao se rejeitar H~0~, pode-se afirmar que as variáveis selecionadas no teste do multiplicador de Lagrange são relevantes para o modelo.

### Comparação com o teste F

Estatística de teste: $\hat F = \frac{(SQR_R-SQR_{IR})/s}{SQR_{IR}/(N-K-1)}$

```{r}
# regressão restrita

mqo_R <- lm(formula_R, 
            data = subset(db_min, 
                          ano == 2004))

SQR_R <- sum(mqo_R$residuals^2)

SQR_IR <- sum(mqo_1$residuals^2)

# diferença entre o número de parâmetros entre os dois modelos (número de explicativas alvo - s)

s <- length(coef(mqo_1))-length(coef(mqo_R))

f1 <- ((SQR_R - SQR_IR) / s) / (SQR_IR / gl_den)

f1

# p-valor

pf(f1, s, gl_den, lower.tail = F)
```

Ambos os testes chegaram à mesma conclusão.

### Versão matricial do teste F

$H_0: R\beta = q\ vs\ H_1: R\beta \ne q$

-   R = matriz $r \times (K+1)$ de restrições lineares
-   r = número de restrições
-   $\beta$ = vetor coluna $(K+1) \times 1$ de parâmetros da regressão múltipla, incluindo o intercepto na primeira posição
-   q = vetor coluna $r \times 1$ de valores atribuídos às restrições lineares

Por exemplo, um teste de restrições de exclusão das três primeiras explicativas compreende três restrições, \$\\beta\$~1~ = 0, \$\\beta\$~2~ = 0 e \$\\beta\$~2~ = 0. Ou seja, r = 3.

A matriz R é:

       |0|1|0|0|0|0|...|0|
    R =|0|0|1|0|0|0|...|0|
       |0|0|0|1|0|0|...|0|

O vetor q é:

        |0|
    q = |0|
        |0|
        

Criando a matriz no R:

No caso geral do teste de restrições de exclusão, cada restrição requer uma linha na matriz R com a unidade exatamente na posição do coeficiente-alvo e zero nas demais posições.

Fórmula: `c(rep(0,J-1),1,rep(0,length(coef(mqo_1))-J-1))`

Exemplo:

```{r}
# a posição da primeira dummy pode ser vista abaixo

cbind(1:26, coef(mqo_1)) # posição 7

J <- 7

t(c(rep(0, J - 1), 1, rep(0, length(coef(mqo_1)) - J)))

# para todas as posições das dummies

J <- 7:21

mat_R <- t(sapply(7:21, function(x) c(rep(0, x - 1), 1, rep(0, length(coef(mqo_1)) - x))))

mat_R <- as.matrix(mat_R)

mat_R
```

Criando o vetor q:

O vetor q é um vetor coluna nulo com tamanho equivalente ao número de coeficientes-alvo, o que é criado automaticamente pela função de geração de matrizes do R abaixo.

A sintaxe é `matrix(elemento, número de colunas, número de linhas)`.

```{r}
vec_q <- matrix(0, ncol=1, nrow=15)
```

Utilizando o comando linearHypothesis desenvolvido por Fansworth[^2]:

[^2]: Mais informações em <http://cran.r-project.org/doc/contrib/Farnsworth-EconometricsInR.pdf>

```{r}
# install.packages("AER")
library("AER")

car::linearHypothesis(mqo_1, 
                      hypothesis.matrix = mat_R, 
                      rhs = vec_q,
                      test = "F")
```

-   Model 1: é o modelo restrito, sem as variáveis destacadas na subjanela "Hypothesis"
-   Model 2: é o modelo irrestrito
-   `Res.Df`: graus de liberdade da soma dos quadrados dos resíduos de cada modelo. São contados como N - K - 1, sendo, para o modelo restrito `r nrow(db_min_2004)-(26-15)`. Notar que das 26 explicativas do modelo irrestrito, 15 não estão presentes no modelo restrito. E, para o modelo irrestrito `r nrow(db_min_2004)-(26)`.
-   `Df`: graus de liberdade do numerador da distribuição F
-   `F`: valor observado da estatística do teste
-   `Pr(>F)`: p-valor do teste

Resultou F = 644,95 e p-valor = 2.2 x 10\^-16, praticamente 0. Fica portanto confirmado que o comando linearHypothesis e o procedimento "manual" são equivalentes.

### Teste de combinações lineares dos parâmetros

A depender do objetivo da análise, pode ser relevante realizar testes envolvendo funções lineares dos parâmetros. Tais funções são geralmente fornecidas pela teoria. Por exemplo, ao estimar a função de demanda de um produto, os coeficientes captando as elasticidades em relação ao preço do próprio produto, em relação ao preço do produto substituto e em relação à renda têm de somar zero. Essa é a propriedade de homogeneidade de uma função de demanda (ver Nicholson, Microeconomic Theory, ninth edition). Mas é também possível formular testes a partir de perguntas de pesquisa relevantes. Por exemplo, se observamos os resultados da regressão minceriana de 2015, temos que:

-   Homens recebem salário horário R\$1,388 maior;
-   Pretos e pardos recebem salário R\$0,735 menor e
-   Residentes da região NE salário R\$0,906 menor.

Será que as duas últimas características mais do que compensam a primeira em termos estatísticos? Essa pergunta não é trivial, mesmo sendo que a resposta, com base nas estimativas pontuais, é claramente afirmativa.

O valor da diferença das estimativas é: 1,388-0,735-0,906. A razão para isso está em que as estimativas pontuais não são valores verdadeiros ou populacionais dos parâmetros. É possível, pois, que, mesmo com a soma das estimativas sendo negativa, a soma dos parâmetros seja não-negativa. Daí porque é equivocado concluir, a partir da soma das pontuais que, na população brasileira como um todo, etnia e região quando combinadas, produzem efeito que compensa o efeito de gênero. É necessário testar. Antes disso, é preciso ter clareza quanto à pergunta-base do teste e quanto à função de parâmetros-alvo do teste. A pergunta: será que homem, preto ou pardo da região NE recebe salário maior do que mulher branca ou amarela de outra região do Brasil? Responder a essa pergunta significa medir o efeito da seguinte diferença de expectativas condicionais:

E(y\|X, d_hom = 1, d_etnia_pre_par = 1, d_reg_2 = 1) - E(y\|X, d_hom = 0, d_etnia_pre_par = 0, d_reg_2 = 0) = $\beta_{d\_hom}$+$\beta_{d\_etnia\_pre\_par}$+$\beta_{d\_reg2}$.

Testar, pois, se a soma dos três coeficientes é nula consiste em testar se dois grupos sociais, que diferem apenas nas três características (são equivalentes nas demais características), também diferem em remuneração.

#### Especificando o teste

Seja considerado, como referência, um teste com para duas restrições de combinação linear.

A primeira restrição é a de que os três primeiros parâmetros somam zero.

A segunda restrição é a de que o quarto e o quinto parâmetros somam zero.

A matriz R é $2 \times 26$, pois há duas restrições:

       |1|1|1|0|0|0|...|0|
    R =|0|0|0|1|1|0|...|0|

O vetor q é $2 \times 1$ pois há duas restrições:

        |0|
    q = |0|

Adaptando para o caso em questão, há apenas uma restrição linear, $\beta_{d\_hom}$+$\beta_{d\_etnia\_pre\_par}$+$\beta_{d\_reg2}$ = 0.

Nesse caso, a matriz R é uma linha com valores unitários na posição dos coeficientes em questão e zero nas demais posições.

```{r}
# regressão

db_min_2015 <- db_min |> filter(ano == 2015)

mqo_2 <- estimatr::lm_robust(sal_hor ~ anos_educ + exper_idade_trab + exper_idade_trab_sq + d_etnia_pre_par + d_hom + d_ativ_agro + d_ativ_indus + d_ativ_const + d_ativ_social + d_ativ_serv + d_ativ_apub + d_ocup_adm + d_ocup_agro + d_ocup_com + d_ocup_serv + d_ocup_dirigente + d_ocup_cie_art + d_ocup_tec_med + d_ocup_rep_manut + d_ocup_armada + d_reg_2 + d_reg_3 + d_reg_4 + d_reg_5 + d_urbano,
                             data = db_min_2015)

# identificando as posições dos parâmetros

cbind(1:26,coef(mqo_2)) # as posições são: 5, 6, 22

# gerando a matriz R

mat_R <- t(c(rep(0, 4), 1, 1, rep(0, 21 - 7 + 1), 1, rep(0, 4)))

# gerando o vetor q

vec_q <- matrix(0, nrow = 1, ncol = 1)

# aplicando o teste

car::linearHypothesis(mqo_2, hypothesis.matrix = mat_R, rhs = vec_q)
```

Ao se rejeitar H~0~, pode-se afirmar que o grupo social homens, pretos ou pardos, da região NE recebe remuneração estatisticamente distinta do grupo mulheres, brancas ou amarelas, de outra região.

Notar que o resultado do teste não é informativo, em caso de rejeição de H0, quanto ao sinal do parâmetro correspondente à soma dos três coeficientes. Uma maneira de obter tal informação é aplicando o procedimento sugerido por Wooldridge no exercício 4.8 da 2ª edição em inglês. Basta tomar $\beta_{d\_hom}$ + $\beta_{d\_etnia\_pre\_par}$ + $\beta_{d\_reg2}$ = d, de modo que $\beta_{d\_hom}$ = d - $\beta_{d\_etnia\_pre\_par}$ + $\beta_{d\_reg2}$.

Introduzindo na FRP, tem-se:

Y = $\beta_{d\_hom} \times$ d_hom + $\beta_{d\_etnia\_pre\_par} \times$ d_etnia_pre_par + $\beta_{d\_reg2} \times$ d_reg_2 + $\beta_X$ + u

Y = \[d - $\beta_{d\_etnia\_pre\_par}$ + $\beta_{d\_reg2}$\] $\times$ d_hom + $\beta_{d\_etnia\_pre\_par} \times$ d_etnia_pre_par + $\beta_{d\_reg2} \times$ d_reg_2 + $\beta_X$ + u

Y = d $\times$ d_hom + $\beta_{d\_etnia\_pre\_par} \times$ (d_etnia_pre_par - d_hom) + $\beta_{d\_reg2} \times$ (d_reg_2 - d_hom) + BX + u

Ou seja, a regressão passa a incorporar duas subtrações de dummies. BX incorpora o intercepto e os demais coeficientes multiplicados por respectivas explicativas.

Estimando essa regressão:

```{r}
formula <- sal_hor ~ anos_educ + exper_idade_trab + exper_idade_trab_sq + I(d_etnia_pre_par-d_hom) + d_hom + d_ativ_agro + d_ativ_indus + d_ativ_const + d_ativ_social + d_ativ_serv + d_ativ_apub + d_ocup_adm + d_ocup_agro + d_ocup_com + d_ocup_serv + d_ocup_dirigente + d_ocup_cie_art + d_ocup_tec_med + d_ocup_rep_manut + d_ocup_armada + I(d_reg_2-d_hom) + d_reg_3 + d_reg_4 + d_reg_5 + d_urbano

mqo_2_rl <- lm(formula = formula, data = db_min_2015)

summary(mqo_2_rl)
```

O que se pode concluir que homens pretos ou pardos, residentes da região NE recebem remuneração menor do que mulheres brancas ou amarelas residentes em outras regiões.

### Interpretação: elasticidades e semi-elasticidades

#### Caso 1: variáveis dependente e independentes em forma logaritmica

Nesse caso, os coeficientes são elasticidades.

Seja considerada a equação minceriana para 2015 com salário horário e educação em forma logarítmica

Para introduzir o log, basta utilizar a função log(1+x) diretamente na definição da fórmula. Como é possível que as variáveis assumam valores nulos e não está definido o logaritmo de um valor nulo, é sempre uma boa ideia utilizar a transformação log(1+x)

```{r}
formula <- log(1 + sal_hor) ~ log(1 + anos_educ + exper_idade_trab + exper_idade_trab_sq + d_etnia_pre_par + d_hom + d_ativ_agro + d_ativ_indus + d_ativ_const + d_ativ_social + d_ativ_serv + d_ativ_apub + d_ocup_adm + d_ocup_agro + d_ocup_com + d_ocup_serv + d_ocup_dirigente + d_ocup_cie_art + d_ocup_tec_med + d_ocup_rep_manut + d_ocup_armada + d_reg_2 + d_reg_3 + d_reg_4 + d_reg_5 + d_urbano)

coef(lm(formula = formula, data = db_min_2015))[2]
```

Tem-se que 1% de aumento no nível educacional implica em 5,51% de aumento na remuneração.

A base de tal interpretação está em que, neste caso:

$$
\beta = \frac{dy}{dx}\cdot\frac{x}{y}
$$

E, pois,

$$
dy/y = \beta\cdot x/dx
$$

Tomando x/dx = 1/100, tem-se dy/y = $\beta\cdot1/100$.

#### Caso 2: variável dependente em forma logarítmica e variável independente em forma original

Nesse caso, os coeficientes são semi-elasticidades que expressam o aumento percentual da variável dependente.

```{r}
formula <- log(1 + sal_hor) ~ anos_educ + exper_idade_trab + exper_idade_trab_sq + d_etnia_pre_par + d_hom + d_ativ_agro + d_ativ_indus + d_ativ_const + d_ativ_social + d_ativ_serv + d_ativ_apub + d_ocup_adm + d_ocup_agro + d_ocup_com + d_ocup_serv + d_ocup_dirigente + d_ocup_cie_art + d_ocup_tec_med + d_ocup_rep_manut + d_ocup_armada + d_reg_2 + d_reg_3 + d_reg_4 + d_reg_5 + d_urbano

coef(lm(formula = formula, data = db_min_2015))[2]
```

Tem-se que uma unidade a mais de educação, ou seja, um ano de estudo a mais, implica em (0.032 x 100)% = 3.2% de aumento na remuneração. Notar que, nesse caso, a analogia direta com a leitura utilizada para a elasticidade não é válida.

A base de tal interpretação está em que, neste caso:

$$
\beta = \frac{dy}{dx}\cdot\frac{1}{y}
$$

E, pois,

$$
dy/y = \beta\cdot dx
$$
Tomando dx = 1, tem-se dy/y = $\beta$.

#### Caso 3: variável dependente em forma original e variável independente em forma logarítmica

Esse caso é menos comum em economia. Nesse caso, os coeficientes são semi-elasticidades que expressam o aumento unitário da variável dependente resultante de um aumento percentual da variável independente. Na fórmula abaixo, apenas a variável `anos_educ` contém log:

```{r}
formula <- sal_hor ~ log(1 + anos_educ) + exper_idade_trab + exper_idade_trab_sq + d_etnia_pre_par + d_hom + d_ativ_agro + d_ativ_indus + d_ativ_const + d_ativ_social + d_ativ_serv + d_ativ_apub + d_ocup_adm + d_ocup_agro + d_ocup_com + d_ocup_serv + d_ocup_dirigente + d_ocup_cie_art + d_ocup_tec_med + d_ocup_rep_manut + d_ocup_armada + d_reg_2 + d_reg_3 + d_reg_4 + d_reg_5 + d_urbano

coef(lm(formula = formula, data = db_min_2015))[2]
```

Tem-se que, pois, um aumento de 1% do nível educacional resulta em um aumento do salário horário de 1.689/100 = 0.0169 $\approx$ 2 centavos/hora. Ou, alternativamente, um aumento de 100% do nível educacional, uma duplicação de tal nível, resulta em um aumento da remuneração horária em R$1.689.

A base de tal interpretação está em que, neste caso:

$$
\beta = \frac{dy}{dx}\cdot x
$$

E, pois, 

$$
dy = \beta \cdot \frac{dx}{x}
$$ 

Tomando $\frac{dx}{x}$ = 1/100, tem-se dy = $\beta \cdot 1/100$.

As três interpretações têm a mesma origem, a qual consiste em derivar os dois lados da FRP abaixo em função de x.

$$
f(y) = \beta_0 + \beta_1 g(x) + \beta_X + u
$$

Sendo f(.) e g(.) funções logarítmicas ou identidade [f(x) = x], a depender de qual dos três casos acima é considerado. Para calcular tal derivada, recordar que y é função de x.

### Álgebra Matricial

# Referências
