---
output:   
  pdf_document:
    fig_caption: yes
    number_sections: false
title: |
  \Large
  
  Econometria 1
author: "Pedro Henrique Rocha Mendes ^[RA: 11201811516]"
documentclass: scrartcl
fontfamily: times
fontsize: 12pt
geometry:
- top=2.5cm
- bottom=2.5cm
- left=2.5cm
- right=2.5cm
bibliography: null
reference-section-title: Referências
csl: abnt.csl
nocite: null
lang: pt-BR
header-includes:
- \usepackage{setspace}
- \usepackage{ragged2e}
- \usepackage{indentfirst}
- \usepackage{microtype}
- \usepackage{chngcntr}
- \usepackage[justification=centering]{caption}
- \usepackage{float}
- \usepackage{booktabs}
- \usepackage{multirow}
- \usepackage{placeins}
- \usepackage[makeroom]{cancel}
- \usepackage{amsmath}
- \usepackage{lscape}
- \setkomafont{disposition}{\bfseries}
---

<!-- Parágrafos e espaçamento --->

```{=tex}
\onehalfspacing
\justifying
\setlength{\parindent}{0cm}
\setlength{\parskip}{0.1cm}
\FloatBarrier
```
<!-- Remover tudo menos os resultados dos chunks --->

```{r, echo=FALSE}
knitr::opts_chunk$set(error=FALSE, warning=FALSE, message=FALSE)
```

# Lista 5

## 1)

*Para resolver essa questão utilize, no R, o objeto `db_covs`, ou, em outro software, o arquivo `dados_db_covs.txt`.*

\scriptsize

```{r echo=TRUE, message=FALSE, warning=FALSE, paged.print=FALSE}
# install.packages("tidyverse")
# install.packages("estimatr")
# install.packages("car")
# install.packages("fastDummies")
# install.packages("knitr")

library(tidyverse)
library(estimatr)
library(car)
library(fastDummies)
library(knitr)


load("listas/lista_5/lista_5_dados.Rdata")
```

\normalsize

### 1) a.

*Aplique o procedimento do teste do multiplicador de Lagrange (nota de aula 7) aos quatro testes de restrições de exclusão discriminados na tabela abaixo, preenchendo-a. Adote o nível de significância de 5%.*

\scriptsize

```{r tidy=FALSE}
# criando dummies

db_covs <- fastDummies::dummy_columns(
  db_covs,
  select_columns = "Continent",
  remove_first_dummy = T, # criando n-1 dummies
  remove_selected_columns = T) # removendo a coluna que gerou as dummies
  
db_covs <- db_covs |>   
  tibble::as_tibble() |> 
  dplyr::rename(d_asia = Continent_Asia,
                d_europe = Continent_Europe,
                d_n_america = Continent_NorthAmer,
                d_oceania = Continent_Oceania,
                d_s_america = Continent_SouthAmer)

# estimando regressão

eq <- obitos_por_milhao ~ 
  casos_por_milhao + fem_head + fertility_ +
  airpoll_exposure_ + d_lockdown + d_asia + 
  d_europe + d_n_america + d_oceania + 
  d_s_america

modelo <- estimatr::lm_robust(eq,
                              data = db_covs)

# testando significância conjunta - características nacionais

h0 <- c("airpoll_exposure_ = 0", 
        "casos_por_milhao = 0")

car::linearHypothesis(modelo, 
                      h0, 
                      test ="Chisq")

vcrit_1 <- round(qchisq(0.05, 2, lower.tail = F), 2) # valor crítico

# testando significância conjunta - exposição à causas da doença

h0 <- c("fem_head = 0", 
        "fertility_ = 0", 
        "d_lockdown = 0")

car::linearHypothesis(modelo, 
                      h0, 
                      test ="Chisq")

vcrit_2 <- round(qchisq(0.05, 3, lower.tail = F), 2) # valor crítico

# testando significância conjunta - continente

h0 <- c("d_asia = 0", 
        "d_europe = 0", 
        "d_n_america = 0", 
        "d_oceania = 0", 
        "d_s_america = 0")

car::linearHypothesis(modelo, 
                      h0, 
                      test ="Chisq")

vcrit_3 <- round(qchisq(0.05, 5, lower.tail = F), 2) # valor crítico
```

|          Categoria           |                                 Variáveis                                  | Valor da estatística do teste | Graus de liberdade | Valor crítico |   p-valor    | Rejeitar H~0~ (S/N)? |
|:----------------------------:|:--------------------------------------------------------------------------:|:-----------------------------:|:------------------:|:-------------:|:------------:|:--------------------:|
|  Características nacionais   | País é dirigido por mulher, taxa de fertilidade, lockdown foi implementado |             12,26             |         2          |  `r vcrit_1`  |   0,002177   |          S           |
| Exposição à causas de doença |          Exposição à poluição atmosférica, infecções por COVID-19          |            5.1081             |         3          |  `r vcrit_2`  |    0,164     |          N           |
|          Continente          |                            Dummies continentais                            |             30,24             |         5          |  `r vcrit_3`  | 1,3\*10^-05^ |          S           |

\normalsize

### 1) b.

*Responda: os resultados ora obtidos contradizem os obtidos no laboratório 1 indicando insignificância estatística da explicativa poluição atmosférica?\
\
*R: Sim, contradiz, pois o coeficiente para poluição atmosférica no teste de significância individual é significativo, com p-valor menor que 5%. Quando tomada em conjunto com variáveis não significativas como `fem_head` e `fertility_`, a variável não contribui para a explicação da variância de `obitos_por_milhao`.

\footnotesize

```{r}
estimatr::tidy(modelo) |> 
  dplyr::select(term, p.value) |> 
  dplyr::filter(term == "airpoll_exposure_" |
                term == "fem_head"|
                term == "fertility_") |> 
  dplyr::mutate(alfa = dplyr::case_when(
    p.value > 0.05 ~ 0,
    TRUE ~ 1
  )) |> 
  knitr::kable(col.names = c("Variável", 
                             "P-valor",
                             "Significância"))
```

\normalsize

## 2)

*Para resolver essa questão utilize, no R, o objeto `db_gee`, ou, em outro software, o arquivo `dados_db_gee.txt`.*

*Um pesquisador está interessado em estimar uma equação explicando emissões de gases de efeito estufa em função de variáveis macroeconômicas e binárias indicando nível de desenvolvimento e continente. A fórmula é a seguinte:*

\centering

geepc = $\beta_{0}$ + $\beta_{1}$ log(1 + pibpc) + $\beta_{2}$ log(1 + epc) + $\beta_{3}$ log(1 + apc) + $\beta_{4}$ d_dev_ing + $\beta_{5}$ d_dev_tra + $\beta_{6}$ d_reg_afr + $\beta_{6}$ d_reg_asi + $\beta_{7}$ d_reg_cam + $\beta_{8}$ d_reg_nam + $\beta_{9}$ d_reg_sam + $\beta_{10}$ d_reg_oce + u

```{=tex}
\justify
\setlength{\parindent}{0cm}
```
*Aplicando-se as definições na tabela abaixo:*

| Variável                                      | Categoria           | Nome sucinto |
|-----------------------------------------------|---------------------|--------------|
| Emissões de gases de efeito estufa per capita | Variável dependente | geepc        |
| PIB per capita                                | Macro               | pibpc        |
| Consumo energético per capita                 | Macro               | epc          |
| Área territorial per capita                   | Macro               | apc          |
| País em desenvolvimento                       | Desenvolvimento     | d_dev_ing    |
| País em transição                             | Desenvolvimento     | d_dev_tra    |
| Continente Africano                           | Continente          | d_reg_afr    |
| Continente Asiático                           | Continente          | d_reg_asi    |
| Continentes Americano Central e Caribenho     | Continente          | d_reg_cam    |
| Continente Americano do Norte                 | Continente          | d_reg_nam    |
| Continente Americano do Sul                   | Continente          | d_reg_sam    |
| Continente Oceania                            | Continente          | d_reg_oce    |

### 2) a.

*Como preâmbulo, estime a regressão linear simples apenas com o consumo energético per capita (*`epc`*) como variável explicativa. A partir dos resultados, preencha a tabela abaixo.*

\scriptsize

```{r}
# estimando regressão

eq <- geepc ~ epc

modelo <- estimatr::lm_robust(eq,
                              data = db_gee) 

# função para parâmetros

parametros <- function(var, col) {
  x <- modelo |>
    dplyr::filter(term == var) |> 
    dplyr::select(col) |>
    dplyr::pull() |> 
    round(2)
  
  return(x)
}

# tabela

modelo <- tibble::as_tibble(estimatr::tidy(modelo))

table_a <- tibble::tibble(var = c("(Intercept)", "epc")) |> 
  dplyr::group_by(var) |> 
  tidyr::nest() |>
  dplyr::mutate(
    data = purrr::map(
      data,
      ~ tibble::tibble(
        col = c("estimate", "std.error", "p.value")
      )
    )
  ) |>
  tidyr::unnest(cols = c(data)) |> 
  dplyr::ungroup() |> 
  dplyr::mutate(
    value = purrr::map2_dbl(
      var,
      col,
      ~ parametros(.x, .y)
    )
  ) |> 
  tidyr::pivot_wider(names_from = col,
                     values_from = value) |> 
  dplyr::rename(`Variável` = var,
                `Estimativa` = estimate,
                `Erro padrão` = std.error,
                `P-valor` = p.value) |> 
  dplyr::mutate(`Significativo a 5%?` = dplyr::case_when(
    `P-valor` < 0.05 ~ "S",
    TRUE ~ "N"
  ))

table_a |> 
  knitr::kable()
```

\normalsize

### 2) b.

*Estime a regressão linear múltipla descrita pela fórmula acima, a qual corresponde a uma regressão "longa", ou seja, com um número considerável de explicativas. Com base nisso preencha a tabela abaixo.*

\scriptsize

```{r}
# estimando regressão

eq <- geepc ~ 
  epc + pibpc + apc +
  d_dev_ing + d_dev_tra + d_reg_afr +
  d_reg_asi + d_reg_cam + d_reg_nam + 
  d_reg_sam + d_reg_oce

modelo <- estimatr::lm_robust(eq,
                              data = db_gee) 

# tabela

modelo <- tibble::as_tibble(estimatr::tidy(modelo))

table_b <- tibble::tibble(var = c("(Intercept)", "epc", "pibpc", "apc", "d_dev_ing", "d_dev_tra", "d_reg_afr", "d_reg_asi", "d_reg_cam", "d_reg_nam", "d_reg_sam", "d_reg_oce")) |> 
  dplyr::group_by(var) |> 
  tidyr::nest() |>
  dplyr::mutate(
    data = purrr::map(
      data,
      ~ tibble::tibble(
        col = c("estimate", "std.error", "p.value")
      )
    )
  ) |>
  tidyr::unnest(cols = c(data)) |> 
  dplyr::ungroup() |> 
  dplyr::mutate(
    value = purrr::map2_dbl(
      var,
      col,
      ~ parametros(.x, .y)
    )
  ) |> 
  tidyr::pivot_wider(names_from = col,
                     values_from = value) |> 
  dplyr::rename(`Variável` = var,
                `Estimativa` = estimate,
                `Erro padrão` = std.error,
                `P-valor` = p.value) |> 
  dplyr::mutate(`Significativo a 5%?` = dplyr::case_when(
    `P-valor` < 0.05 ~ "S",
    TRUE ~ "N"
  ))

table_b |> 
  knitr::kable()
```

\normalsize

### 2) c.

*Quanto à regressão longa, responda:*

1.  *Quais variáveis são estatisticamente não-significativas?*

```{r}
table |> 
  dplyr::filter(`Significativo a 5%?` == "N") |> 
  knitr::kable()
```

2.  *Há alguma variável cuja insignificância estatística é contra-intuitiva?* \
    R: Sim, `epc`, que era significativa na regressão simples e na múltipla não é mais. Alem disso, `pibpc` não ser significativo nem influenciar o nível de emissões *per capita* é contra-intuitivo, pois espera-se que tal variável seja significativa e com o coeficiente positivo.

### 2) d.

*Compare os resultados das duas estimações nos itens "a" e " b" no tocante ao coeficiente do consumo energético per capita. Caso tenha havido alteração da estimativa pontual ou do valor observado da estatística t, explique por que isso ocorreu. Em sua resposta explore a diferença entre regressão simples e múltipla.*

```{r}
df1 <- table_a |> 
  dplyr::mutate(Variável = dplyr::case_when(
    Variável == "epc" ~ "epc_a"
  )) |> 
  dplyr::slice(2)

df2 <- table_b |> 
  dplyr::mutate(Variável = dplyr::case_when(
    Variável == "epc" ~ "epc_b"
  )) |> 
  dplyr::slice(2)

dplyr::bind_rows(df1, df2) |> 
  knitr::kable()
```

### 2) e.

*Compare o R^2^ ordinário da regressão simples com o R^2^ ajustado da regressão múltipla e explique por que os dois diferem em magnitude.*

### 2) f.

*Teste a hipótese de que nível de desenvolvimento explica fração irrelevante da emissão de gases de efeito estufa. Para isso aplique um teste de significância conjunta às explicativas d_dev_ing e d_dev_tra, utilizando o procedimento do teste de multiplicador de Lagrange da nota de aula 7. Em sua resposta informe:*

1.  *Valor observado da estatística do teste*
2.  *Valor crítico ao nível de significância de 5%*
3.  *P-valor*
4.  *Decisão apropriada entre rejeitar ou não a hipótese nula*
5.  *Qual conclusão pode ser retirada do resultado do teste? Justifique.*

## 3)

*Ao estimar a equação de Mincer para o logaritmo natural da remuneração, foram obtidas estimativas pontuais de 0,071 e 0,026, respectivamente, para os coeficientes das explicativas captando nível educacional e experiência. Diversas outras explicativas foram incorporadas. As duas explicativas são medidas em anos e, portanto, trata-se de variáveis quantitativas discretas. Nenhuma delas foi incorporada ao modelo em forma logarítmica, mas sim em nível, i.e., sem qualquer transformação matemática de seus valores originais. Tendo em mente estes detalhes e também a definição do conceito do coeficiente de uma explicativa discreta, interprete economicamente, com a máxima clareza e precisão possíveis, os valores das estimativas pontuais, i.e., explique o significado econômico das estimativas pontuais considerando não apenas os sinais delas, mas também as magnitudes. Para isso, utilize a aproximação* $\log (1+w) \approx \mathrm{w}$.

## 4)

*Seja reconsiderado o problema de estimar o efeito da qualidade do ensino fundamental no desempenho no ensino médio, estudado na lista 3. Há duas especificações possíveis, sendo apenas a segunda a FRP verdadeira.*

-   FRP 1: Taxa_aprov~i~ = $\alpha_{0}$ + $\alpha_{1}$ quali_pub~i~ + e~i~
-   FRP 2: Taxa_aprov~i~ = $\beta_{0}$ + $\beta_{1}$ quali_pub~i~ + $\beta_{2}$ educ_pais~i~ + u~i~

*Demonstre que a estimação da FRP 1 é sujeita à inconsistência, assumindo, em conformidade com a lista 3, que a covariância populacional entre quali_pub e educ_pais é não-nula. A solução pode ser apresentada tanto com notação não matricial como com notação matricial. Sendo a última utilizada, haverá acréscimo de meio ponto à nota final dessa questão.*
