---
title: "lab_1"
output:
  html_document:
    df_print: paged
bibliography: references.bib
csl: abnt.csl
df_print: paged
---

# Primeira aula de laboratório, script 1[^1]

[^1]: Preparado por Thiago Fonseca Morello (CECS-UFABC).

O objetivo deste roteiro de aula é apresentar comandos básicos do R, comandos necessários para estimação de uma regressão linear múltipla e introduzir a interpretação das estimativas pontuais.

## Regressões que serão estimadas

1 - Infecções por COVID-19, gênero e características socioeconômicas, âmbito internacional [@abras2021].

<center>

infec_per_capita = $\beta_0$ + $\beta_1$dirigente_mulher + $\beta_2$fertilidade + $\beta_3$poluição + $\beta_4$lockdown + $\beta_5$ continente + u

</center>

2 - Mortalidade devido a COVID-19 e características socioeconômicas, âmbito internacional [@abras2021]

<center>

obitos_per_capita = $\beta_0$ + $\beta_1$dirigente_mulher + $\beta_2$fertilidade + $\beta_3$poluição + $\beta_4$lockdown + $\beta_5$continente + $\beta_6$infec_per_capita + u

</center>

3 - Equação de Mincer [@giuberti2005; @meara2020]

<center>

salário_hora_real = $\beta_0$ + $\beta_1$educação + $\beta_2$experiência + $\beta_3$setor + $\beta_4$ocupação + $\beta_5$gênero + $\beta_6$etnia + $\beta_7$região + $\beta_8$área_urbana + u~t~

</center>

## Dados

```{r}
# install.packages("tidyverse")
library(tidyverse)

load("aulas_praticas/aula_1/lab_1_dados.Rdata")

# convertendo para tibbles

db_cov <- db_cov |> dplyr::as_tibble(db_cov)

db_min <- db_min |> dplyr::as_tibble(db_min)

db_cov

db_min
```

## Preparação dos dados para equações 1 e 2

É comum, em dados socieconômicos que algumas variáveis apresentem, para algumas unidades, valores não-observados. Em sondagens com aplicação de questionário à pessoas ou empresas, é o que se tem quando a informação não é concedida, i.e., o entrevistado se recusa a responder ou a questão não se aplica (p.ex., idade dos filhos não se aplica a família sem filhos). Em dados de países, como é o caso da base db_cov, trata-se de informação não gerada pelo país (p.ex., países em situação de guerra não possuem serviços estatísticos funcionando, e, portanto, não calculam PIB e outras estatísticas).

Dados faltantes:

```{r}
db_cov |> 
  dplyr::filter(is.na(fertility_)) |> 
  dplyr::tally() |> 
  dplyr::pull()
```

Fertilidade não observado para 19 países.

Limpando dados faltantes:

```{r}
db_covs <- db_cov |>
  dplyr::select(casos_por_milhao, obitos_por_milhao, fem_head, fertility_, airpoll_exposure_, d_lockdown, Continent, country) |>
  tidyr::drop_na()
```

Resumo estatístico das variáveis selecionadas:

```{r}
summary(db_covs)
```

Gráfico de dispersão de mortalidade vs infecções:

```{r, fig.align='center'}
db_covs |> 
  ggplot() +
  geom_point(aes(
    x = casos_por_milhao,
    y = obitos_por_milhao,
  )) +
  labs(
    x = "Infecções",
    y = "Óbitos"
  )
```

Qual é a direção da relação entre as duas variáveis?

Coeficientes de correlação com teste de significância: mortalidade vs infecções:

```{r}
# install.packages("broom") 
library(broom) # converte as funções estatísticas do R em tidy data

db_covs |> dplyr::do(
  cor.test(.$casos_por_milhao, .$obitos_por_milhao) |> 
    broom::tidy()
  ) # do() executa qualquer função (fora do tidyverse) envolvendo dataframes em um pipe.
```

A correlação é estatisticamente significativa ou não? Há contradição com o gráfico de dispersão? *R: É significativa e coerente com o gráfico.*

### Estatísticas-resumo por continente

Número médio de casos per capita por continente: qual continente apresentou maior prevalência de COVID-19?

```{r}
db_covs |> 
  dplyr::group_by(Continent) |> 
  dplyr::summarise(m_obitos_por_milhao = mean(obitos_por_milhao)) |>
  dplyr::arrange(m_obitos_por_milhao) |> 
  knitr::kable(col.names = c("Continente","Óbitos por milhão"))
```

Taxa média de letalidade: qual continente apresentou maior taxa de letalidade? A taxa de letalidade é uma medida da gravidade do impacto na saúde causado pelo COVID-19 ou do grau de risco de vida imposto pela aquisição do vírus.

```{r, warning=FALSE}
db_covs <- db_covs |>
  dplyr::mutate(letalidade = obitos_por_milhao/casos_por_milhao) # criando coluna com dados de letalidade
  
db_covs |>   
  dplyr::group_by(Continent) |> 
  dplyr::summarise(m_letalidade = mean(100*letalidade)) |>
  dplyr::arrange(m_letalidade) |> 
  knitr::kable(col.names = c("Continente", "Taxa de letalidade (%)"),
               digits = 2)
```

É o que esperávamos? Qual é a razão da diferençara do ranque comparando às outras classificações? *R: Provavelmente diferenças populacionais entre os continentes.*

Os percentis da distribuição empírica de uma variável permitem identificar valores discrepantes da tendência central (média), i.e., muito pequenos ou muito grandes.

```{r echo=TRUE, message=FALSE, warning=FALSE, paged.print=TRUE}
db_covs |>
  dplyr::summarise(letalidade = obitos_por_milhao/casos_por_milhao) |>
  dplyr::do(
    quantile(.$letalidade, 1:20/20) |> 
    broom::tidy()
  ) |>
  knitr::kable(col.names = c("Percentil", "Letalidade")) # Os valores da coluna "Letalidade" representam a distribuição da letalidade pelos percentis.
```

Detectando outliers (países que estão nos percentis 5% e 95%):

```{r}
db_covs |> 
  dplyr::filter(letalidade == 0) |> 
  dplyr::do(
   summary(.$Continent) |> 
     broom::tidy()
  ) |> 
  knitr::kable(col.names = c("Continente", "Frequência"),
               caption = "Número de países abaixo do percentil 5%")

db_covs |> 
  dplyr::filter(letalidade >= 0.087045428) |> 
  dplyr::do(
   summary(.$Continent) |> 
     broom::tidy()
  ) |> 
    knitr::kable(col.names = c("Continente", "Frequência"),
               caption = "Número de países acima do percentil 95%")

```

É o que esperávamos? Qual a característica de geografia física mais recorrente nesse grupo de países? *R: São ilhas.*

Quais são os países com letalidade muito alta? *R: Os continentais.*

É o que esperávamos? O que isso nos diz sobre o ranque continental?

## Preparação dos dados para equação 3

```{r}
db_min <- db_min |> 
  dplyr::select(sal_hor,anos_educ, exper_idade_trab, exper_idade_trab_sq, d_etnia_bca_ama, d_etnia_pre_par, d_hom, d_ativ_agro, d_ativ_indus, d_ativ_const, d_ativ_social, d_ativ_serv, d_ativ_apub, d_ocup_adm, d_ocup_agro, d_ocup_com, d_ocup_serv, d_ocup_dirigente, d_ocup_cie_art, d_ocup_tec_med, d_ocup_rep_manut, d_ocup_armada, d_reg_2, d_reg_3, d_reg_4, d_reg_5, d_urbano, ano) |> 
  tidyr::drop_na()
```

Salário-hora vs educação:

```{r}
sal_hor_educ <- db_min |>
  dplyr::select(anos_educ,sal_hor,ano) |> 
  dplyr::filter(ano == 2015) 

sal_hor_educ |> 
  ggplot() +
  geom_point(aes(
    x = anos_educ,
    y = sal_hor,
  )) +
  labs(
    x = "Educação",
    y = "Salário-Hora"
  )
```

Esse gráfico de dispersão é peculiar por conta do caráter discreto da variável no eixo horizontal. Para tornar mais notória a presença (ou não) de uma relação funcional entre as duas variáveis é útil incluir o gráfico da função empírica de expectativa condicional.

```{r}
sal_hor_byeduc <- db_min |>
  dplyr::group_by(anos_educ) |> 
  dplyr::summarise(sal_hor = mean(sal_hor))

sal_hor_byeduc
```

Qual é a relação revelada pela FEC empírica? *R: Correlação positiva entre anos de estudo e aumento médio do salário.*

Agora, acrescentando a FEC empírica no gráfico de dispersão, tem-se:

```{r}
sal_hor_educ |> 
  ggplot() +
  geom_point(aes(
    x = anos_educ,
    y = sal_hor
    )
  ) +
  geom_line(
    data = sal_hor_byeduc,
    aes(
    x = anos_educ,
    y = sal_hor,
  ),
  color = "red") +
  labs(
    x = "Educação",
    y = "Salário-Hora"
  )
```

Coeficientes de correlação com teste de significância:

```{r}
db_min |> dplyr::do(
  cor.test(.$anos_educ, .$sal_hor) |> 
    broom::tidy()
  )
```

Está de acordo com o gráfico? *R: Sim, o teste é significante e a correlação, embora não seja forte, é relevante.*

## Regressões

### Regressão 1

Variável dependente:

-   Infecções per capita (por um milhão de habitantes) - casos_por_milhao

Variáveis explicativas:

-   Instituições:

    -   País é presidido ou dirigido por mulher - fem_head

-   Demografia:

    -   Taxa de fertilidade - fertility\_ (uma proxy para a capacidade de renovação da população e, pois, juventude da população)

-   Outras causas de doenças:

    -   Exposição à poluição atmosférica - airpoll_exposure\_

-   Políticas anti-COVID:

    -   Lockdown foi implementado - d_lockdown

    -   Continente - Continent\_

Criando *dummies*:

```{r}
# install.packages("fastDummies")
library("fastDummies")

db_covs <- db_covs |> 
  fastDummies::dummy_columns(select_columns = "Continent",
                             remove_first_dummy = T, # criando n-1 dummies
                             remove_selected_columns = T) # removendo a coluna que gerou as dummies

db_covs # a dummie para a África foi tomada por base
```

Regressão:

```{r echo=TRUE}
summary(db_covs)

# install.packages("estimatr")
library("estimatr")

mqo_1 <- estimatr::lm_robust(casos_por_milhao ~ fem_head + fertility_ + airpoll_exposure_ + d_lockdown + Continent_Asia + Continent_Europe + Continent_NorthAmer + Continent_Oceania + Continent_SouthAmer,
                    data = db_covs,
                    se_type = "classical")

summary(mqo_1)
```

<center>

infec_per_capita = 3777,95 - 1162,8\*Dirigente mulher - 1097,84\*Fertilidade + 73,4\*Poluição - 1264,61\*Lockdown + 593,63\*Ásia + 1020,64\*Europa + 29,6\*América do Norte - 23,81\*Oceania + 2865,72\*América do Sul

</center>

O que se pode concluir? *R: Controlando para outras variáveis, ter uma líder mulher é associado a uma redução nas infecções per capita (por um milhão de habitantes). O resultado não é significante.*

Quais variáveis possuem relação positiva com o número de infecções? *R: Poluição e as dummies Ásia, Europa, América do Norte e América do Sul.*

Quais variáveis possuem relação negativa com o número de infecções? *R: Dirigente mulher, Fertilidade, Lockdown e a dummie Oceania.*

Qual é a proporção da variação da variável dependente explicada? *R: 18,64%*

### Regressão 2

```{r}
mqo_2 <- estimatr::lm_robust(obitos_por_milhao ~ fem_head + fertility_ + airpoll_exposure_ + d_lockdown + Continent_Asia + Continent_Europe + Continent_NorthAmer + Continent_Oceania + Continent_SouthAmer + casos_por_milhao,
                             data = db_covs,
                             se_type = "classical")

summary(mqo_2)
```

O que se pode concluir? *R: Para óbitos por milhão, as variáveis significantes são os continentes europeu, norte-americano, sul-americano e os casos por milhão.*

Quais variáveis possuem relação positiva com o número de óbitos? *R: Taxa de fertilidade, os continentes asiático, europeu, norte-americano, sulamericano e os casos por milhão.*

Quais variáveis possuem relação negativa com o número de óbitos? *R: A liderança feminina, a exposição a poluição, o lockdown e o continente da Oceania.*

Qual é a proporção da variação da variável dependente explicada? *R: 37,08%*

```{r}
cbind(óbitos = coef(mqo_2), infecções = c(coef(mqo_1), NA))
```

### Regressão 3

Variável dependente:

-   Salário-hora

Variáveis independentes:

-   Educação e experiência:

    -   Anos de estudo - anos_educ

    -   Experiência - exper_idade_trab (idade em que começou a trabalhar)

    -   Experiência ao quadrado - exper_idade_trab_sq

-   Características pessoais:

    -   Etnia preta ou parda - etnia_pre_par

    -   Sexo masculino - d_hom

-   Setor e ocupação:

    -   Setor de atividade: agropecuária, indústria, construção, educação/saúde/social, outros serviços, administração pública - d_ativ\*

    -   Ocupação: administração, agricultura, comércio, outros serviços, dirigente, ciência/tecnologia, técnico de nível médio, reparo/manutenção, forças armadas - d_ocup\*

-   Regional

    -   Grande região brasileiras - Nordeste (2), Sudeste (3), Sul (4), Centro Oeste (5) - d_reg_2 a d_reg_5

    -   Área urbana - d_urbano

Há cinco regiões brasileiras: por que apenas quatro foram incluídas? *R: Um estado foi usado de referência para as outras dummies.*

Há a rigor dois grupos de etnia nas subamostras da PNAD consideradas, (1) brancos e amarelos e (2) pretos e pardos. Por que um deles não foi considerado? *R: Um grupo foi usado de referência para as outras dummies.*

Por que a variável experiência ao quadrado é incluída?

```{r}
summary(subset(db_min,select=c(anos_educ,exper_idade_trab,exper_idade_trab_sq,d_etnia_bca_ama,d_etnia_pre_par,d_hom,d_ativ_agro,d_ativ_indus,d_ativ_const,d_ativ_social,d_ativ_serv,d_ativ_apub,d_ocup_adm,d_ocup_agro,d_ocup_com,d_ocup_serv,d_ocup_dirigente,d_ocup_cie_art,d_ocup_tec_med,d_ocup_rep_manut,d_ocup_armada,d_reg_2,d_reg_3,d_reg_4,d_reg_5,d_urbano)))
```

#### Modelo em 2004

```{r}
db_min_2004 <- db_min |> filter(ano == 2004)

mqo_3 <- estimatr::lm_robust(sal_hor ~ anos_educ + exper_idade_trab + exper_idade_trab_sq + d_etnia_pre_par + d_hom + d_ativ_agro + d_ativ_indus + d_ativ_const + d_ativ_social + d_ativ_serv + d_ativ_apub + d_ocup_adm + d_ocup_agro + d_ocup_com + d_ocup_serv + d_ocup_dirigente + d_ocup_cie_art + d_ocup_tec_med + d_ocup_rep_manut + d_ocup_armada + d_reg_2 + d_reg_3 + d_reg_4 + d_reg_5 + d_urbano,
                             data = db_min_2004,
                             se_type = "classical")

summary(mqo_3)
```

#### Modelo em 2015

```{r}
db_min_2015 <- db_min |> filter(ano == 2015)

mqo_4 <- estimatr::lm_robust(sal_hor ~ anos_educ + exper_idade_trab + exper_idade_trab_sq + d_etnia_pre_par + d_hom + d_ativ_agro + d_ativ_indus + d_ativ_const + d_ativ_social + d_ativ_serv + d_ativ_apub + d_ocup_adm + d_ocup_agro + d_ocup_com + d_ocup_serv + d_ocup_dirigente + d_ocup_cie_art + d_ocup_tec_med + d_ocup_rep_manut + d_ocup_armada + d_reg_2 + d_reg_3 + d_reg_4 + d_reg_5 + d_urbano,
                             data = db_min_2015,
                             se_type = "classical")

summary(mqo_4)
```

#### Visualizando resultados

```{r}
mqo_3 <- broom::tidy(mqo_3)

mqo_4 <- broom::tidy(mqo_4)

mincer <- dplyr::bind_cols(mqo_3 |>
                   dplyr::select(term, estimate) |> 
                   dplyr::rename(`2004` = estimate),
                 mqo_4 |> 
                   dplyr::select(estimate)|> 
                   dplyr::rename(`2015` = estimate))

mincer
```

O que se pode concluir? *R: Não tiveram muitas modificações no efeito das variáveis explicativas escolhidas no salário entre 2004 e 2015.*

Quais variáveis possuem relação positiva com o salário horário?

```{r}
mincer |> 
  dplyr::filter(`2004` > 0) |> 
  dplyr::select(term, `2004`)

mincer |> 
  dplyr::filter(`2015` > 0) |> 
  dplyr::select(term, `2015`)
```

Quais variáveis possuem relação negativa com o salário horário?

```{r}
mincer |> 
  dplyr::filter(`2004` < 0) |> 
  dplyr::select(term, `2004`)

mincer |> 
  dplyr::filter(`2015` < 0) |> 
  dplyr::select(term, `2015`)
```

Como interpretar o coeficiente da educação? *R: Um ano a mais de educação leva a um aumento, em média, de 0,37 reais no salário-hora.*

Como interpretar o coeficiente da experiência (medida em anos)? *R: Um ano a mais de experiência leva a um aumento, em média, de 0,20 reais no salário-hora.*

Como interpretar o coeficiente da etnia preta e parda? *R: Trabalhadores pretos e pardos possuem uma diferença, em média, de -0,63 reais de salário-hora.*

Como interpretar o coeficiente do gênero masculino? *R: Homens ganham, em média, 1,1 reais de salário-hora a mais que mulheres.*

Para quais variáveis o coeficiente estimado difere entre 2004 e 2015? O retorno da educação aumentou?

```{r}
retorno_educ <- mincer |> 
  dplyr::slice(2) |> 
  dplyr::summarise(var = (`2015`-`2004`)/abs(`2004`)*100) |> 
  dplyr::pull() |> 
  round(2)

mincer |>
  dplyr::mutate(var = (`2015`-`2004`)/abs(`2004`)) |> 
  dplyr::filter(var > 0.15 | var < -0.15) # variáveis com pelo menos 15% de variação entre o período de 2004 e 2015
```

*R: O retorno da educação aumentou, em média,* `r retorno_educ`%.

O retorno da experiência aumentou?

```{r}
retorno_exp <- mincer |> 
  dplyr::slice(3) |> 
  dplyr::summarise(var = (`2015`-`2004`)/abs(`2004`)*100) |> 
  dplyr::pull() |> 
  round(2)
```

*R: O retorno da experiência aumentou, em média,* `r retorno_exp`%.

Faz sentido afirmar que há diferenciação regional em salário horário? *R: Sim, pois todas as variáveis referentes às regiões brasileiras são significantes.*

# Referências
