---
title: "lab_2"
output: html_notebook
bibliography: references.bib
csl: abnt.csl
df_print: paged
---

# Segunda aula de laboratório, script 2[^1]

[^1]: Preparado por Thiago Fonseca Morello (CECS-UFABC).

O objetivo deste roteiro de aula é apresentar exemplos de testes de significância individual, conjunta e global para regressão múltipla

## Regressões que serão estimadas

Equação de Mincer [@giuberti2005; @meara2020]

<center>

salário_hora_real = $\beta_0$ + $\beta_1$educação + $\beta_2$experiência + $\beta_3$setor + $\beta_4$ocupação + $\beta_5$gênero + $\beta_6$etnia + $\beta_7$região + $\beta_8$área_urbana + u~t~

</center>

## Dados

```{r}
# install.packages("tidyverse")
library(tidyverse)

load("aulas_praticas/aula_2/dados.Rdata")

# convertendo para tibbles

db_cov <- db_cov |> dplyr::as_tibble(db_cov)

db_min <- db_min |> dplyr::as_tibble(db_min)
```

Variável dependente:

-   Salário-hora

Variáveis independentes:

-   Educação e experiência:

    -   Anos de estudo - anos_educ

    -   Experiência - exper_idade_trab (idade em que começou a trabalhar)

    -   Experiência ao quadrado - exper_idade_trab_sq

-   Características pessoais:

    -   Etnia preta ou parda - etnia_pre_par

    -   Sexo masculino - d_hom

-   Setor e ocupação:

    -   Setor de atividade: agropecuária, indústria, construção, educação/saúde/social, outros serviços, administração pública - d_ativ\*

    -   Ocupação: administração, agricultura, comércio, outros serviços, dirigente, ciência/tecnologia, técnico de nível médio, reparo/manutenção, forças armadas - d_ocup\*

-   Regional

    -   Grande região brasileiras - Nordeste (2), Sudeste (3), Sul (4), Centro Oeste (5) - d_reg_2 a d_reg_5

    -   Área urbana - d_urbano

### Sumário estatístico das variáveis

```{r}
summary(subset(db_min, select=c(anos_educ, exper_idade_trab, exper_idade_trab_sq, d_etnia_bca_ama, d_etnia_pre_par, d_hom, d_ativ_agro, d_ativ_indus, d_ativ_const, d_ativ_social, d_ativ_serv, d_ativ_apub, d_ocup_adm, d_ocup_agro, d_ocup_com, d_ocup_serv, d_ocup_dirigente, d_ocup_cie_art, d_ocup_tec_med, d_ocup_rep_manut, d_ocup_armada, d_reg_2, d_reg_3, d_reg_4, d_reg_5, d_urbano)))
```

### Modelo em 2004

```{r}
# install.packages("estimatr")
library(estimatr)

db_min_2004 <- db_min |> filter(ano == 2004)

mqo <- estimatr::lm_robust(sal_hor ~ anos_educ + exper_idade_trab + exper_idade_trab_sq + d_etnia_pre_par + d_hom + d_ativ_agro + d_ativ_indus + d_ativ_const + d_ativ_social + d_ativ_serv + d_ativ_apub + d_ocup_adm + d_ocup_agro + d_ocup_com + d_ocup_serv + d_ocup_dirigente + d_ocup_cie_art + d_ocup_tec_med + d_ocup_rep_manut + d_ocup_armada + d_reg_2 + d_reg_3 + d_reg_4 + d_reg_5 + d_urbano,
                             data = db_min_2004)

summary(mqo)
```

-   `Multiple R-squared`: R^2^ para uma regressão de n variáveis

-   `Adjusted R-squared`: R^2^ ajustado

-   `F-statistic`: estatística de teste de significância global

### Teste de significância individual: educação

$H_0: \beta_k=0\ vs\ H_1: \beta_k \ne 0$

Estatística de teste individual: $\hat t = \beta_k/\text{erro padrão}$

```{r}
tmqo <- broom::tidy(mqo)

tmqo |> dplyr::slice(2) |>
  dplyr::select(term, estimate) |>
  dplyr::rename(`2004` = estimate)

View(vcov(mqo))
```

É correto que alguns elementos da matriz de variância-covariância sejam negativos? *R: Sim, pois a covariância pode ser negativa.*

```{r}
# install.packages("raster")
library("raster")

colfunc <- colorRampPalette(c("red", "blue"))

plot(raster(vcov(mqo)),
     col = colfunc(2),
     breaks = c(min(vcov(mqo)),
                0,
                max(vcov(mqo))),
     legend = F,
     xlim = c(0, 1),
     ylim = c(0, 1))
```
Qual estatística está na diagonal principal da matriz de variância-covariância? *R: A variância.*

O primeiro padrão notório é que há apenas números positivos na diagonal principal. Por que isso? *R: Porque os valores na diagonal principal representam as variâncias, que não assumem valores negativos.*

A implicação do primeiro padrão é que os números negativos estão fora da diagonal principal. É correto isso? O que temos fora da diagonal principal da matriz? *R: Sim, é correto. Fora da diagonal principal temos as covariâncias.*

Notar a simetria em torno da diagonal principal (ou seja, a diagonal principal é como um espelho). Será que uma matriz de covariância-variância é sempre simétrica? *R: Sim, pois essa matriz tem os mesmos termos tanto nas linhas e como nas colunas.*

O erro padrão referente ao k-ésimo coeficiente é o k+1-ésimo termo da diagonal principal da matriz de variância-covariância. Basta utilizar a função diag com índice k+1.

Por ex., a variância do estimador para o coeficiente da primeira explicativa, educação, é:

```{r}
diag(vcov(mqo))[2]
```

Estatística t:

```{r}
# estatística de teste

t <- coef(mqo)[2] / sqrt(diag(vcov(mqo))[2])

t

# n da regressão para 2004

n <- nrow(subset(db_min,ano == 2004))

# n parâmetros

k <- length(coef(mqo))

# graus de liberdade

gl <- n-(k+1)

# valores críticos

c(qt(0.025, gl), qt(0.975, gl))
```

RC: $(-\infty;-1{,}96]\cup[1{,}96; -\infty)$

```{r}
# p-valor

2*pt(-abs(t_obs),gl)
```

Ao se rejeitar H~0~, pode-se afirmar que `anos_educ` é uma variável diferente de 0 a uma significância de 5%.

### Teste de significância global

```{r}
summary(mqo)

# R^2

r2 <- 0.3932

# graus de liberdade (K)

gl_num <- length(coef(mqo))-1

# graus de liberdade [N-(K+1)]

gl_den <- nrow(subset(db_min, ano == 2004)) - length(coef(mqo))

# estatística de teste

f <- (r2 / gl_num) / ((1 - r2) / gl_den)

f

# p-valor

pf(f, gl_num, gl_den, lower.tail = F)
```

Ao se rejeitar H~0~, pode-se afirmar que o modelo é relevante para explicar o modelo a uma significância de 5%.

### Teste de significância conjunta

Estatística de teste: $\hat F = \frac{(SQR_R-SQR_{IR})/s}{SQR_{IR}/(N-K-1)}$

```{r}
# regressão restrita

formula_R <- sal_hor ~ anos_educ + exper_idade_trab + exper_idade_trab_sq + d_etnia_pre_par + d_hom + d_reg_2 + d_reg_3 + d_reg_4 + d_reg_5 + d_urbano

mqo_R <- lm(formula_R, 
            data = subset(db_min, 
                          ano == 2004))

SQR_R <- sum(mqo_R$residuals^2)

SQR_IR <- sum(mqo$residuals^2)

# diferença entre o número de parâmetros entre os dois modelos (número de explicativas alvo - s)

s <- length(coef(mqo))-length(coef(mqo_R))

f1 <- ((SQR_R - SQR_IR) / s) / (SQR_IR / gl_den)

f1

# p-valor

pf(f1, s, gl_den, lower.tail = F)
```

Ao se rejeitar H~0~, pode-se afirmar que as variáveis selecionadas no teste de significância conjunta são relevantes para o modelo.

### Intervalos de confiança para coeficientes

```{r}
# IC a 95% de confiança

c(t + qt(0.025, gl_den) * sqrt(diag(vcov(mqo))[2]), t - qt(0.025, gl_den) * sqrt(diag(vcov(mqo))[2]))
```


# Referências
