---
output:   
  pdf_document:
    fig_caption: yes
    number_sections: false
title: |
  \Large
  
  Econometria 1
author: "Pedro Henrique Rocha Mendes ^[RA: 11201811516, Turno: Noite]"
documentclass: scrartcl
fontfamily: times
fontsize: 12pt
geometry:
- top=2.5cm
- bottom=2.5cm
- left=2.5cm
- right=2.5cm
bibliography: null
reference-section-title: Referências
csl: null
nocite: null
lang: pt-BR
header-includes:
- \usepackage{setspace}
- \usepackage{ragged2e}
- \usepackage{indentfirst}
- \usepackage{microtype}
- \usepackage{chngcntr}
- \usepackage[justification=centering]{caption}
- \usepackage{float}
- \usepackage{booktabs}
- \usepackage{multirow}
- \usepackage{placeins}
- \usepackage[makeroom]{cancel}
- \usepackage{amsmath}
- \setkomafont{disposition}{\bfseries}
---

```{=tex}
\onehalfspacing
\justifying
\setlength{\parindent}{0cm}
\setlength{\parskip}{0.1cm}
\FloatBarrier
```
# Prova 2

\scriptsize

```{r message=FALSE, warning=FALSE}
# bibliotecas utilizadas

library(tidyverse)
library(knitr)
library(janitor)
library(kableExtra)

# removendo notação científica
options(scipen = 999)
```

\normalsize

-   [x] 1
-   [x] 2
-   [x] 3
-   [x] 4
-   [ ] 5

## 1)

*Um pesquisador estimou a FRP que se encontra na tabela 1. Trata-se de uma equação minceriana em que o salário horário é a variável dependente e as variáveis independentes correspondem a características dos(as) trabalhadores(as). Foi utilizada uma subamostra aleatória da PNAD anual de 2015.*

### 1) a.

*Os resultados podem ser visualizados na tabela 1. Preencha as três últimas colunas, inserindo, para cada variável independente, (i) o valor observado da estatística t de Student, (ii) o p-valor correspondente para o teste bilateral de significância individual e (iii) o símbolo de significância adequado. A última informação deve ser incorporada de acordo com a seguinte simbologia: (a) `+`, para significativo a um nível de significância de 10% mas não para níveis de significância de 5% ou 1%, (b) `*`, para significativo a 5% mas não para nível de significância de 1%, e (c) `**`, para significativo a nível de significância igual ou menor do que 1% (OBS: o erro padrão é a raiz do estimador não-viesado para a variância do estimador de mínimos quadrados ordinários para o coeficiente). Em caso de significância a nível superior a 10%, deixar a célula em branco.*

\scriptsize

```{r echo=TRUE, message=FALSE, warning=FALSE, paged.print=TRUE}

tabela1 <- readr::read_delim("provas/p2/tabelas/tabela1.csv",
                             delim = ";") |>
  janitor::clean_names()

k <- nrow(tabela1)

n <- 1000
  
tabela1 |> 
  dplyr::mutate(estat_t = estimativa_pontual/erro_padrao) |> 
  dplyr::mutate(p_valor = purrr::map_dbl(
    estat_t,
    ~ round(2 * pt(.x/2, df = n-k-1, lower.tail = F), 4)
  )) |> 
  dplyr::mutate(signific = dplyr::case_when(
    p_valor < 0.01 ~ "**",
    p_valor < 0.05 & p_valor != "**" ~ "*",
    p_valor < 0.1 & (p_valor != "**" | p_valor != "*") ~ "+",
    p_valor > 0.1 ~ " "
  )) |>
  dplyr::mutate(
    dplyr::across(
      2:5,
      ~ round(.x, 4)
    )
  ) |> 
  knitr::kable(
    caption = "Resultados da estimação da FRP",
    booktabs = T,
    linesep = "",
    format.args = list(big.mark = ".", decimal.mark = ','),
    col.names = c("Variável",
                  "Estimativa pontual",
                  "Erro padrão",
                  "Estatística t",
                  "p-valor",
                  "Significância")) |> 
  kableExtra::kable_styling(font_size = 9,
                            latex_options = "HOLD_position")
```

\normalsize

### 1) b.

*O R^2^ ordinário foi de 0,2951, com tamanho (sub)amostral equivalente a 1.000. Com base nisso e na tabela acima, aplique o teste de significância global a 5%, informando (e justificando):*

-   *O valor observado da estatística;*

-   *O p-valor;*

-   *Se é correto ou não rejeitar a hipótese nula.*

\scriptsize

```{r}
r2 <- 0.2951

f <- round((r2/k)/((1-r2)/(n-k-1)), 4)

pvalor <- round(pf(f, df1 = k, df2 = n-k-1, lower.tail = F), 4)

tibble::tibble(parametro = c("$R^2$", "F", "p-valor"),
               valores = c(r2, f, pvalor)) |> 
  knitr::kable(
    booktabs = T,
    escape = F,
    col.names = c(),
    format.args = list(decimal.mark = ",")) |> 
  kableExtra::kable_styling(font_size = 9,
                            latex_options = "HOLD_position") |> 
  kableExtra::footnote(general = "Conclusão: Rejeita-se $H_0$",
                       general_title = "",
                       escape = F)
```

\normalsize

## 2)

*A tabela 2 apresenta parte dos resultados da estimação de duas equações que explicam a extensão de terra ocupada com culturas agrícolas exceto por soja, milho ou cana-de-açúcar ("outras culturas"), em microrregiões brasileiras.*

### 2) a.

*Informe, para o teste de significância individual bicaudal, a região crítica para os seguintes níveis de significância, arredondando após a segunda casa decimal:*

\scriptsize

```{r echo=TRUE, message=FALSE, warning=FALSE, paged.print=TRUE}

tabela2 <- readr::read_csv("provas/p2/tabelas/tabela2.csv") |> 
  janitor::clean_names()

k <- 17

n <- 558

f <- 31.85

t <- tibble::tibble(alfa = c(0.1, 0.05, 0.01)) |> 
  dplyr::mutate(limite_inferior = purrr::map_dbl(
    alfa,
    ~ round(qt(.x/2, df = n-k-1, lower.tail = T), 2)
  ),
  limite_superior = abs(limite_inferior))

t |>
  dplyr::mutate(
    dplyr::across(
      2:3,
      as.character
    ),
    a = "$(-\\infty;",
    b = "]",
    c = "[",
    d = ";\\infty)$") |> 
  tidyr::unite(a, limite_inferior, b, 
               col = "limite_inferior",
               sep = "",
               remove = T) |> 
  tidyr::unite(c, limite_superior, d, 
               col = "limite_superior",
               sep = "",
               remove = T) |>
  tidyr::unite(limite_inferior, limite_superior,
               col = "rc",
               sep = "\\cup",
               remove = T) |>
  dplyr::mutate(
    rc = purrr::map_chr(
      rc,
      ~ stringr::str_replace_all(
        string = .x,
        pattern = "\\.",
        replacement = "{,}")
    )
  ) |> 
  knitr::kable(
    format.args = list(big.mark = ".", decimal.mark = ','),
    booktabs = T,
    linesep = "",
    col.names = c("$\\alpha$", "Região crítica"),
    escape = F) |>
  kableExtra::kable_styling(font_size = 11,
                            latex_options = "HOLD_position")
```

\normalsize

### 2) b.

*Informe, para o teste de significância global bicaudal*[^1]*, a região crítica para os seguintes níveis de significância, arredondando após a segunda casa decimal:*

[^1]: Imagino que o correto seja o teste F unicaudal, já que a distribuição F é assimétrica e sempre positiva.

\scriptsize

```{r echo=TRUE, message=FALSE, warning=FALSE, paged.print=TRUE}
f <- tibble::tibble(alfa = c(0.1, 0.05, 0.01)) |> 
  dplyr::mutate(f = purrr::map_dbl(
    alfa,
    ~ round(qf(.x, df1 = k, df2 = n-k-1, lower.tail = F), 2)
  ))

f |>
  dplyr::mutate(
    dplyr::across(
      2,
      as.character
    ),
    a = "$[",
    b = ";\\infty)$") |>
  tidyr::unite(a, f, b,
               col = "rc",
               sep = "") |> 
  knitr::kable(
    format.args = list(big.mark = ".", decimal.mark = ','),
    col.names = c("$\\alpha$", "Região crítica"),
    booktabs = T,
    linesep = "",
    escape = F) |> 
  kableExtra::kable_styling(font_size = 11,
                            latex_options = "HOLD_position")
```

\normalsize

### 2) c.

Considerando (i) testes de significância individual bicaudais e (ii) o teste de significância global com base na estatística F bicaudal, preencha a quarta coluna da tabela 2 ("Simbologia") com a seguinte simbologia:

-   Explicativa significativa a 1% ou menos: escrever o número "1";

-   Explicativa significativa a 5% mas não significativa a 1%: escrever o número "5";

-   Explicativa significativa a 10% mas não significativa a 5% e nem a 1%: escrever o número "10";

-   Explicativa não significativa a 10% ou a 5% ou a 1%: escrever a letra "N";

\scriptsize

```{r echo=TRUE, message=FALSE, warning=FALSE, paged.print=TRUE}

tabela2 |>
  dplyr::mutate(simbologia = dplyr::case_when(
  !dplyr::between(estatistica_t, 
                  t$limite_inferior[3], 
                  t$limite_superior[3]) ~ "1",
  !dplyr::between(estatistica_t, 
                  t$limite_inferior[2], 
                  t$limite_superior[2]) & estatistica_t != "10" ~ "5",
  !dplyr::between(estatistica_t, 
                  t$limite_inferior[1], 
                  t$limite_superior[1]) & (estatistica_t != "10" & estatistica_t != "5") ~ "10",
  (estatistica_t != "1" | estatistica_t != "5" & estatistica_t != "10") ~ "N")) |> 
  knitr::kable(
    caption = "Regressão explicando a área de outras culturas,
    microrregiões brasileiras",
    format.args = list(big.mark = ".", decimal.mark = ','),
    booktabs = T,
    linesep = "",
    col.names = c("Variável", "$\\beta$", "Estatística t", "Simbologia"),
    escape = F) |> 
  kableExtra::kable_styling(font_size = 9,
                            latex_options = "HOLD_position")
```

\normalsize

## 3)

*Com dados da PNAD 2015 foram rodadas regressões de Mincer separadamente para as cinco regiões brasileiras. A hipótese de que a etnia tem influência sobre a remuneração foi submetida à refutação a partir de um teste de significância conjunta para variáveis binárias indicando autodeclarados brancos (`d_bca`), negros (`d_negro`) e pardos (`d_pardo`). Formalmente, trata-se do teste abaixo:*

$$
H_{0}: \beta_\text{d\_bca}=\beta_\text{d\_negro}=\beta_\text{d\_pardo}=0 \text { vs. } H_{1}: \beta_\text{d\_bca} \neq 0 \text { ou } \beta_\text{d\_negro} \neq 0 \text { ou } \beta_\text{d\_pardo} \neq 0
$$

*Os valores da estatística F para o teste unicaudal e respectivos graus de liberdade constam na tabela 3. Preencha as duas últimas linhas da tabela 3 conforme indicado. Considere para isso um nível de significância de 5%. Arredonde os valores críticos a partir da quinta casa decimal. Na última linha da tabela 3, marque "S" caso o valor da estatística F seja desfavorável, a um nível de significância de 5%, à hipótese nula, e marque "N" se o valor da estatística F for favorável à hipótese nula.*

\scriptsize

```{r echo=TRUE, message=FALSE, warning=FALSE, paged.print=TRUE}

tabela3 <- readr::read_csv("provas/p2/tabelas/tabela3.csv") |> 
  janitor::clean_names()

n_etnia <- 3

n_uf <- 5

# s = número de restrições impostas ao modelo restrito

s <- (n_etnia + n_uf) - n_etnia

tabela3 |>
  dplyr::mutate(
    valor_critico = purrr::map2_dbl(
      estatistica_f,
      gl_do_denominador_de_f,
      ~ round(pf(.x, df1 = s, df2 = .y, lower.tail = F), 5)
    ),
    signific = dplyr::case_when(
      valor_critico < 0.05 ~ "S",
      TRUE ~ "N"
    )
  ) |> 
  knitr::kable(
    caption = "Resultados dos testes de significância conjunta
    para as três medidas de etnia, cinco regiões brasileiras",
    booktabs = T,
    linesep = "",
    format.args = list(big.mark = ".", decimal.mark = ','),
    col.names = c("Estado", 
                  "Estatística F",
                  "G. L. do denominador de F", 
                  "Valor crítico", 
                  "Rejeita $H_0$?"),
    escape = F) |> 
  kableExtra::kable_styling(font_size = 9,
                            latex_options = "HOLD_position")
```

\normalsize

## 4)

*Em cada um dos cinco itens a seguir há afirmações sobre propriedades assintóticas do estimador de MQO para o vetor de parâmetros da FRP,* $\hat{\beta}_\text{MQO}$*, e também para procedimentos de inferência relacionados. Em cada item, selecione a única afirmação correta e justifique sua escolha.*

### 4) a.

*Quanto às diferenças entre as propriedades de ausência de viés e consistência, referentes à* $\hat{\beta}_\text{MQO}$*, é correto afirmar que:*

-   [ ] *Apesar das duas propriedades serem assintóticas, ou seja, válidas apenas para amostra de tamanho infinito, elas diferem por dizerem respeito à estatísticas distintas. Ausência de viés diz respeito à expectativa do estimador, enquanto consistência diz respeito ao limite em probabilidade ("plim") do estimador;*

-   [x] *Apenas a propriedade de consistência é assintótica, ou seja, válida apenas para amostra de tamanho infinito, e não há diferença entre as duas propriedades em termos das estatísticas a que se referem, pois ambas dizem respeito, exclusivamente, à expectativa do estimador;*

-   [ ] *Apenas a propriedade de consistência é assintótica, ou seja, válida apenas para amostra de tamanho infinito e, além disso, as duas propriedades diferem por dizerem respeito à estatísticas distintas. Ausência de viés diz respeito à expectativa do estimador, enquanto consistência diz respeito ao limite em probabilidade ("plim") estimador.*

### 4) b.

*Examine em detalhe a demonstração para a consistência do estimador de MQO exibida a seguir e responda, posteriormente, as perguntas quanto às passagens lógicas numeradas.*

$$
\begin{aligned}
\operatorname{plim}\left(\hat{\beta}_{\text {MQO }}\right)&=\beta+\operatorname{plim}\left[\left(\sum_{i=1}^{N} x_{i} x_{i}^\top\right)^{-1} \sum_{i=1}^{N} x_{i} u_{i}\right] \\
&=\beta+\operatorname{plim}\left[\left(\sum_{i=1}^{N} x_{i} x_{i}^\top\right)^{-1}\right] \operatorname{plim}\left(\sum_{i=1}^{N} x_{i} u_{i}\right)=\{1\} \\
&=\beta+E\left(x_{i} x_{i}^\top\right)^{-1} E\left(x_{i} u_{i}\right)
\end{aligned}
$$ 

$$
\begin{gathered}
\operatorname{plim}\left(\hat{\beta}_{M Q O}\right)=\beta+E\left(x_{i} x_{i}^\top\right)^{-1} E\left(x_{i} u_{i}\right)\ (A)
\end{gathered}
$$

$$
\begin{gathered}
E\left(x_{i} u_{i}\right)=\{2\}=E\left[E\left(x_{i} u_{i} \mid x_{i}\right)\right]=\{3\}=E\left[x_{i} E\left(u_{i} \mid x_{i}\right)\right]=\{4\}=E\left(x_{i} 0\right)=0 \\
\rightarrow E\left(x_{i} u_{i}\right)=0\ (B)
\end{gathered}
$$

*Combinando (A) e (B), tem-se:* $\operatorname{plim}\left(\hat{\beta}_{M Q O}\right)=\beta$.

*A passagem {1} faz uso do seguinte fato (assinalar apenas uma alternativa):*

-   [x] *O "plim" da média amostral é equivalente à expectativa;*

-   [ ] *A fórmula do estimador de mínimos quadrados ordinários é* $\hat{\beta}_{MQO}=\beta+\left(\sum_{i=1}^{N} x_{i} x_{i}^\top\right)^{-1} \sum_{i=1}^{N} x_{i} u_{i}$.

*As passagens {2} e {3} consistem em:*

-   [ ] *Aplicação da lei das expectativas iteradas e consideração de que as variáveis explicativas, e, portanto, o vetor x~i~ são não-aleatórios, sendo, pois, constantes para a expectativa;*

-   [ ] *Aplicação da expectativa a uma constante nula e consideração de que as variáveis explicativas e, portanto, o vetor x~i~, deixam de ser aleatórios ao condicionar-se a expectativa em um valor específico (e, pois, constante) para tal vetor (e, consequentemente, em valores constantes para todas as explicativas);*

-   [x] *Aplicação da lei das expectativas iteradas e consideração de que as variáveis explicativas e, portanto, o vetor x~i~, deixam de ser aleatórios ao condicionar-se a expectativa em um valor específico (e, pois, constante) para tal vetor (e, consequentemente, em valores constantes para todas as explicativas);*

*A passagem {4} consiste em:*

-   [x] *Hipótese de exogeneidade do modelo clássico de regressão linear;*

-   [ ] *Hipótese de homocedasticidade do modelo clássico de regressão linear;*

-   [ ] *Fato de que a expectativa do termo de perturbação é sempre nula, ou seja,* $E\left(u_i\right)=0, i = 1, \ldots, N$;

### 4) c.

*Conhecer a função de distribuição de probabilidade do estimador de MQO referente à situação em que o tamanho amostral é infinito é necessário pois:*

-   [ ] *Mesmo sendo plenamente conhecida a função de distribuição de probabilidade do estimador de MQO para um tamanho amostral finito, é necessário, de maneira a ter conhecimento completo de tal função, também estudar a situação de tamanho amostral infinito;*

-   [x] *A função de distribuição de probabilidade do estimador de MQO para um tamanho amostral finito é desconhecida, a menos que seja assumida a hipótese de Gauss-Markov segundo a qual o termo de perturbação tem distribuição normal. É exatamente por conta da necessidade de conhecer a função em questão, no caso geral em que a hipótese de Gauss-Markov não necessariamente se aplica, que o estudo da situação com amostra infinita é necessário;*

### 4) d.

*Tenha-se em vista o teste em que se procura determinar se algumas das variáveis independentes, referidas doravante como "variáveis-alvo" são conjuntamente significativas. Seja denominada por regressão irrestrita aquela com o conjunto completo de variáveis explicativas e por regressão restrita aquela em que são excluídas as variáveis-alvo. Nesse sentido:*

-   [ ] *O teste com base na estatística F compara as somas dos quadrados dos resíduos das regressões restrita e irrestrita. Neste caso, para calcular o valor crítico, é necessário saber apenas o número de variáveis-alvo. Já o teste do multiplicador de Lagrange consiste em calcular o R^2^ dos resíduos da regressão restrita contra o conjunto completo de explicativas. Este último teste também toma por base a função de distribuição de probabilidades F de Snecedor e, para calcular o valor crítico, é preciso saber apenas o número de variáveis alvo.*

-   [x] *O teste com base na estatística F compara as somas dos quadrados dos resíduos das regressões restrita e irrestrita. Neste caso, para calcular o valor crítico, é necessário saber tanto o número de variáveis-alvo como o número de graus de liberdade calculado como subtração do tamanho amostral pelo número de parâmetros do modelo irrestrito. Já o teste do multiplicador de Lagrange consiste em calcular o R^2^ dos resíduos da regressão restrita contra o conjunto completo de explicativas. Este último teste toma por base a função de distribuição de probabilidades qui-quadrado e, para calcular o valor crítico, é preciso saber apenas o número de variáveis-alvo.*

-   [ ] *O teste com base na estatística F consiste em calcular o R^2^ dos resíduos da regressão restrita contra o conjunto completo de explicativas. Neste caso, para calcular o valor crítico, é necessário saber tanto o número de variáveis-alvo como o número de graus de liberdade calculado como subtração do tamanho amostral pelo número de parâmetros do modelo irrestrito. Já o teste do multiplicador de Lagrange compara as somas dos quadrados dos resíduos das regressões restrita e irrestrita. Este último teste toma por base a função de distribuição de probabilidades qui-quadrado e, para calcular o valor crítico, é preciso saber apenas o número de variáveis-alvo.*

## 5)

*Utilize o teorema de Frisch-Waugh para demostrar que, para um modelo de regressão múltipla com K variáveis explicativas, a fórmula do estimador do coeficiente da k-ésima explicativa é:*

$$
\hat{\beta}_{M Q O_{k}}=\frac{\sum_{i=1}^{N} \tilde{x}_{ik} y_i}{\left(1-R_{k}^{2}\right) \sum_{i=1}^{N}\left(x_{ik}-\bar{x}_k\right)^{2}}
$$

*Sendo* $\tilde{x}_{ik}$ *o i-ésimo resíduo da regressão em que a k-ésima explicativa é a variável dependente e as variáveis independentes são as demais explicativas e R^2^~k~ é o coeficiente de determinação (não-ajustado) dessa regressão. Desconsidere, ao aplicar o teorema, o estágio em que y é regredida contra todas as explicativas exceto pela k-ésima.*
