---
output:   
  pdf_document:
    fig_caption: yes
    number_sections: yes
title: |
  \Large
  
  Econometria 1
author: "Pedro Henrique Rocha Mendes ^[RA: 11201811516]"
documentclass: scrartcl
fontfamily: times
fontsize: 12pt
geometry:
- top=2.5cm
- bottom=2.5cm
- left=2.5cm
- right=2.5cm
bibliography: bib.bib
reference-section-title: Referências
csl: abnt.csl
nocite: null
lang: pt-BR
header-includes:
- \usepackage{setspace}
- \usepackage{ragged2e}
- \usepackage{indentfirst}
- \usepackage{microtype}
- \usepackage{chngcntr}
- \usepackage[justification=centering]{caption}
- \usepackage{float}
- \usepackage{booktabs}
- \usepackage{multirow}
- \usepackage{placeins}
- \usepackage[makeroom]{cancel}
- \usepackage{amsmath}
- \setkomafont{disposition}{\bfseries}
---

<!-- Parágrafos e espaçamento --->

```{=tex}
\onehalfspacing
\justifying
\setlength{\parindent}{1.25cm}
\setlength{\parskip}{0.1cm}
\FloatBarrier
```
<!-- Remover tudo menos os resultados dos chunks --->

```{r, echo=FALSE}
knitr::opts_chunk$set(error=FALSE, warning=FALSE, message=FALSE)
```

# Lista 1 {.unnumbered}

1)  O que diz a Lei das Expectativas Iteradas?\
    Lei das Expectativas Iteradas: $E(Y)=E[E(Y|X)]$, ou seja, a expectativa de Y é igual à expectativa de sua expectativa condicional. Assim, se temos $E(Y|X)$ como uma função de X e calculamos o valor esperado para a distribuição de valores de X, obtemos a expectativa de Y [@gujarati2006econometria].

2)  Demonstre os resultados a seguir, partindo, para isso, das definições dos valores populacionais das estatísticas variância ($V[X]$) e covariância ($cov(X,Y)$). E considerando que $\bar X = \frac{1}{N} \sum_{i=1}^{N} x_{i}$ e $\bar{Y}=\frac{1}{N} \sum_{i=1}^{N} y_{i}$:

<!-- -->

a.  $Var(X)=E(X^2)-E(X)^2$\
    $$ \begin{aligned}
    Var(X)&=E\{(X-E(X))^2\} \\
    &=E[X^2-2X\underbrace{E(X)}_\text{constante}+\underbrace{E(X)^2}_\text{constante}] \\
    &=E(X^2)-2E(X)E(X)+E(X)^2 \\
    &=E(X^2)-\cancel{2E(X)^2}+\cancel{E(X)^2} \\
    &=E(X^2)-E(X)^2
    \end{aligned} $$

b.  $cov(X,Y)=E(XY)-E(X)E(Y)$\
    $$ \begin{aligned}
     cov(X,Y)&=E\{[X-E(X)][Y-E(Y)]\} \\
     &=E[XY-X\underbrace{E(Y)}_\text{constante}-Y\underbrace{E(X)}_\text{constante}+\underbrace{E(X)E(Y)}_\text{constante}] \\
     &=E(XY)-\cancel{2E(X)E(Y)}+\cancel{E(X)E(Y)} \\
     &=E(XY)-E(X)E(Y)
     \end{aligned} $$

c.  $Var(X+Y)=Var(X)+Var(Y)+2cov(X,Y)$\
    $$ \begin{aligned}
    Var(X+Y) &= E\{[X+Y-E(X+Y)]^2\} \\
    &=E\{[X+Y-E(X)-E(Y)]^2\}
    \end{aligned} $$

    Para $\alpha \equiv X-E(X), \beta \equiv Y-E(Y)$:

    $$ \begin{aligned}
    &=E[(\alpha+\beta)^2] \\
    &=E[(\alpha^2+2\alpha\beta+\beta^2)] \\
    &=E(\alpha^2)+2E(\alpha\beta)+E(\beta^2) \\
    &=\underbrace{E\{[X-E(X)]^2\}}_{Var(X)}+2\underbrace{E\{[X-E(X)][Y-E(Y)]\}}_{cov(X,Y)}+\underbrace{E\{[Y-E(Y)]^2\}}_{Var(Y)} \\
    \end{aligned} $$

d.  $E[(X-\bar X)+(Y-\bar Y)|X,Y]=0$\
    $$\begin{aligned}
    E[(X-\bar X) +(Y-\bar Y)|X,Y]&=E(X-\bar X|X,Y)+E(Y-\bar Y|X,Y) \\
    &=E(X|X,Y)-E(\bar X|X,Y)+E(Y|X,Y)-E(\bar Y|X,Y) \\
    &=E(X|X,Y)+E(Y|X,Y)\\
    &-E\left(\frac{1}{N} \sum_{i=1}^{N} x_{i}\bigg|X,Y\right)-E\left(\frac{1}{N} \sum_{i=1}^{N} y_{i}\bigg|X,Y\right) \\
    &=E(X|X,Y)+E(Y|X,Y) \\
    &-\frac{1}{N}E\left(\sum_{i=1}^{N} x_{i}\bigg|X,Y\right)-\frac{1}{N}E\left(\sum_{i=1}^{N} y_{i}\bigg|X,Y\right) \\
    &=E(X|X,Y)+E(Y|X,Y) \\
    &-N^{-1}E(x_1+\dots+x_n|X,Y)-N^{-1}E(y_1+\dots+y_n|X,Y) \\
    &=E(X|X,Y)+E(Y|X,Y) \\
    &-N^{-1}[E(x_1|X,Y)+\dots+E(x_n|X,Y)] \\
    &-N^{-1}[E(y_1|X,Y)+\dots+E(y_n|X,Y)] \\
    &=E(X|X,Y)+E(Y|X,Y) \\
    &-\cancel{N^{-1}N}E(X|X,Y)-\cancel{N^{-1}N}E(Y|X,Y) \\
    &=E(X|X,Y)+E(Y|X,Y)-E(X|X,Y)-E(Y|X,Y) \\
    &=0
    \end{aligned}$$

e.  $\sum_{i=1}^{N}\left(x_{i}-\bar{x}\right)\left(y_{i}-\bar{y}\right)=\sum_{i=1}^{N}\left(x_{i}-\bar{x}\right) y_{i}$\
    $$ \begin{aligned}
    \sum_{i=1}^{N}\left(x_{i}-\bar{x}\right)\left(y_{i}-\bar{y}\right)&=\sum_{i=1}^{N}(x_iy_i-x_i\bar y-y_i\bar x+\bar x\bar y) \\
    &=\sum_{i=1}^{N}[y_i(x_i-\bar x)-x_i\bar y+\bar x\bar y] \\
    &=\sum_{i=1}^{N}y_i(x_i-\bar x)-\sum_{i=1}^{N}x_i\bar y+\sum_{i=1}^{N}\bar x\bar y \\
    &=\sum_{i=1}^{N}y_i(x_i-\bar x)-\bar y\underbrace{\sum_{i=1}^{N}x_i}_{N\bar x}+N\bar x\bar y \\
    &=\sum_{i=1}^{N}y_i(x_i-\bar x)\cancel{-N\bar x\bar y}\cancel{+N\bar x\bar y} \\
    &=\sum_{i=1}^{N}y_i(x_i-\bar x)\end{aligned}$$

<!-- -->

3)  A variável aleatória X tem a seguinte função densidade de probabilidade:

$$f(x)=\left\{\begin{array}{c}
  c(1-x) \text { se } 0 < x \leq 1 \\
  c(x+1) \text { se } 1 < x \leq 2 \\
  cx \text { se } 2 < x \leq 3 \\
  0 \text { caso contrário}
  \end{array}\right.$$

a.  Qual o valor de c?\
    $$\begin{matrix}
    \int_{-\infty}^0 0dx+\int_0^1 c(1-x)dx+\int_1^2 c(x+1)dx + \int_2^3 cxdx+\int_3^\infty 0dx=1 \\
    3c-\frac{5c}{2}=1 \\
    c=\frac{2}{11}
    \end{matrix}$$

b.  Qual a função distribuição cumulativa de X?\
    $$F(x)=\int_{-\infty}^xf(t)dt$$

    -   $\int_{-\infty}^x0dt=0$

    -   $\int_0^x \frac{2}{11}(1-t)dt=\frac{2x-x^2}{11}$

    -   $\int_1^x \frac{2}{11}(t+1)dt=\frac{x^2+2x-3}{11}$

    -   $\int_2^x \frac{2}{11}tdt=\frac{2}{11}\left(\frac{x^2}{2}-2\right)$

    -   $\int_3^x0dt=0$

    $$
    F(x)=\begin{cases} 
    0,\text{ se } x < 0 \\
    \frac{2x-x^2}{11},\text{ se } 0 < x \le 1 \\
    \frac{x^2+2x-3}{11},\text{ se } 1 < x \le 2 \\
    \frac{2}{11}\left(\frac{x^2}{2}-2\right),\text{ se } 2 < x \le 3 \\
    1,\text{ se }x>3 \\
    \end{cases}$$

c.  Calcule $E(X)$ e $Var(X)$.\
    $$\begin{aligned}
    E(X)&=\int_{D_x}xf(x)dx \\
    &=\int_{-\infty}^0 0xdx+\int_0^1 \frac{2}{11}x(1-x)dx+\int_1^2 \frac{2}{11}x(x+1)dx +\\
    &\int_2^3 \frac{2}{11}x^2dx+\int_3^\infty 0xdx \\
    &=0-\frac{1}{33}+\frac{23}{33}+\frac{38}{33}+0 \\
    &=\frac{62}{33}
    \end{aligned}$$

    $$\begin{aligned}Var(X)&=\int_{D_x}(x-E(x))^2f(x)dx=E(X^2)-E(X)^2 \\
    E(X^2)&=\int_{-\infty}^0 0x^2dx+\int_0^1 \frac{2}{11}x^2(1-x)dx+\int_1^2 \frac{2}{11}x^2(x+1)dx+ \\
    &\int_2^3 \frac{2}{11}x^3dx+\int_3^\infty 0x^2dx \\
    &=0-\frac{1}{66}+\frac{73}{66}+\frac{65}{22}+0 \\
    &=\frac{269}{66} \\
    Var(X)&=\frac{269}{66}-\left(\frac{62}{33}\right)^2 \\
    &=\frac{1189}{2178} \approx 0{,}546
    \end{aligned}$$

<!-- -->

4)  É possível dividir uma amostra estatística em subamostras de igual tamanho, selecionadas aleatoriamente. Isso foi feito com os dados da POF 2008 do IBGE, gerando-se nove subamostras, cada uma com 1.217 observações. Dentro de cada subamostra, foi calculada a média para a variável "renda per capita". Posteriormente, calculou-se a variância das médias subamostrais, obtendo-se um valor de 22,17. Explique porque este valor se mostra consideravelmente inferior ao valor da variância da amostra, i.e., trata-se da variância calculada na amostra como um todo, sem divisão em subamostras, o qual corresponde a 35.621,24. Considere, para isso, a tabela abaixo.

| Subamostra | Média  | Variância |
|:----------:|:------:|:---------:|
|     1      | 267,79 | 36.338,93 |
|     2      | 270,28 | 34.318,42 |
|     3      | 273,24 | 36.996,46 |
|     4      | 281,04 | 36.909,41 |
|     5      | 273,78 | 36.756,27 |
|     6      | 270,82 | 34.368,63 |
|     7      | 263,76 | 35.114,03 |
|     8      | 269,96 | 35.175,32 |
|     9      | 270,68 | 34.670,53 |

: Médias e variâncias para a renda per capita dentro das subamostras

A média das médias subamostrais, por se basear numa medida de tendência central, perde as informações que a variância subamostral nos dá. Assim, as médias subamostrais vão se espalhar menos ao redor da média amostral. Isso implica em uma perda relevante de informação, pois a variância das médias subamostrais não está representada na variância da média da amostra, podendo levar a conclusões incorretas a respeito da distribuição da renda *per capita*.

5.  Seja $X_1,X_2,\dots,X_N$ uma sequência de variáveis aleatórias (VAs) independentes e identicamente distribuídas (i. i. d.) com média e variância populacionais dadas, respectivamente, por $\mu$ e $\sigma^2$, i. e., $E[X_i]=\mu$ e $V[X_i]=\sigma^2$, $i=1,\dots,N$. Responda as perguntas abaixo:

<!-- -->

a.  Verifique se a propriedade de ausência de viés na estimação da média populacional é atendida pelo estimador $\tilde{X}=\frac{1}{N-1} \sum_{i=1}^{N} X_{i}$.

    -   $B(\tilde X)=E(\tilde X)-\mu$
    -   $\text{estimador não enviesado} \leftrightarrow B(\tilde X)=0$

$$\begin{aligned} E(\tilde X)-\mu=&\ 0 \\E(\tilde X)=&\ \mu \\
  E\left(\frac{1}{N-1}\sum^{N}_{i=1} X_i\right)=&\ \mu \\
  \frac{1}{N-1}E\left(\sum^{N}_{i=1} X_i\right)=&\ \mu \\
  \frac{1}{N-1}[E(X_1+\dots+X_N)]=&\ \mu \\
  \frac{1}{N-1}[E(X_1)+\dots+E(X_N)]=&\ \mu \\
  \frac{1}{N-1}(\mu+...+\mu)=&\ \mu \\
  \frac{N}{N-1}\mu=&\ \mu \\
  \end{aligned}$$

O estimador $\tilde X$ é enviesado em $\frac{N}{N-1}$.

b.  Obtenha a variância populacional do estimador do item anterior e verifique se tal estimador é eficiente (i.e., apresenta menor variância populacional) relativamente a um segundo estimador para a média populacional correspondente à $\bar{X}=\frac{1}{N} \sum_{i=1}^{N} X_{i}$.\
    $$\begin{aligned}Var(\tilde X)&=Var\left(\frac{1}{N-1} \sum_{i=1}^{N} X_{i}\right) \\
    &=\left(\frac{1}{N-1}\right)^2 Var\left(\sum_{i=1}^{N} X_{i}\right) \\
    &=\left(\frac{1}{N-1}\right)^2 Var(X_1+\dots+X_N) \\
    &=\left(\frac{1}{N-1}\right)^2 Var(X_1)+\dots+Var(X_N) \\
    &=\left(\frac{1}{N-1}\right)^2 \sigma^2+\dots+\sigma^2 \\
    &=[(N-1)^{-1}]^2 N\sigma^2 \\
    &=\frac{N}{(N-1)^2} \sigma^2\ (i)
    \end{aligned}$$

    $$\begin{aligned} Var(\bar X)&=Var\left(\frac{1}{N} \sum_{i=1}^{N} X_{i}\right)\\
    &=\left(\frac{1}{N}\right)^2 Var\left(\sum_{i=1}^{N} X_{i}\right) \\
    &=\left(\frac{1}{N}\right)^2 Var\left(X_1+\dots+X_N\right) \\
    &=\left(\frac{1}{N}\right)^2 [Var(X_1)+\dots+Var(X_N)] \\
    &=\left(\frac{1}{N}\right)^2 (\sigma^2+\dots+\sigma^2) \\
    &=\left(\frac{1}{N}\right)^2 N\sigma^2 \\
    &=(N^{-1})^2 N \sigma^2 \\
    &=\frac{\sigma^2}{N}\ (ii)
    \end{aligned}$$

Apesar de $\tilde X$ não ser um candidato a estimador eficiente por ser enviesado (demonstrado no item a.), ele também não apresenta a menor variância populacional, pois sua variância, encontrada em (i), é maior que a de $\bar X$ encontrada em (ii) sempre que N \> 1. Como N necessariamente precisa ser maior que 1, $\bar X$ é o estimador eficiente para a média populacional.\
<!-- -->

6.  O governo do Estado de São Paulo implementou um programa de qualificação para trabalhadores vítimas de desemprego tecnológico no setor rural. Um exemplo é o da introdução de máquinas colheitadeiras em substituição à colheita manual em plantios de cana-de-açúcar. Você foi contratado para determinar se os trabalhadores que passaram por este programa de qualificação tiveram sua remuneração aumentada significativamente. O indicador de impacto do programa, calculado para cada trabalhador, é a diferença de remuneração antes e depois do treinamento, sendo representado por $W_i, i=1,\dots,N$. Este se distribui normalmente com $W_i \sim N(\mu,\sigma^2)$, $i=1,\dots,N$. É tomada uma amostra de $N = 100$ trabalhadores e obtida a estimativa pontual para o valor populacional do impacto médio, $\mu$. O valor da estimativa pontual é de $\bar{W}=N^{-1} \sum_{i=1}^{N} W_{i}=100$, o desvio padrão estimado, $s=\sqrt{N^{-1} \sum_{i=1}^{N}(W_i-\bar{W})^{2}}=640$. Neste caso, o valor populacional do desvio padrão é desconhecido e, portanto, a estatística do teste é $T=\frac{\bar{W}-\mu_{0}}{s / \sqrt{N}} \sim t_{N-1}$, uma VA com distribuição t de Student com $N-1$ graus de liberdade. O símbolo $\mu_0$ representa o valor da média populacional de $W_i$ definido pela hipótese nula, zero, no caso, i. e., $\mu_0=0$.

<!-- -->

a.  Obtenha os valores críticos para o teste de hipóteses bicaudal. Para isso você pode utilizar a tabela da distribuição t ao final dos livros-texto ou empregar a função `qt()` do R .\

    -   $H_0: \mu_0 = 0$
    -   $H_1: \mu_0 \ne 0$

    $$T=\frac{100}{640 / \sqrt{100}} \sim t_{99}$$

```{r}
# Estatística de teste
t <- 100/(640/sqrt(100))
t

# Intervalo de confiança
c(qt(0.025, df = 99, lower.tail = T), qt(0.975, df = 99))

```

b.  Obtenha o p-valor do teste (o que pode ser feito com base nas tabelas ao final dos livros-texto ou utilizando a função \`pt()\` do R).

```{r}
# pvalor bicaudal
pvalor <- t |> pt(df = 99, lower.tail = F)*2*100
pvalor
```

c.  Qual é o resultado do teste? Explique com detalhe como, com base nos resultados dos itens anteriores e na estimativa pontual, é possível concluir acerca da existência de um impacto relevante ou não do programa de qualificação.\
    Segundo o teste de hipóteses, a estatística de teste caiu no intervalo de não-rejeição da hipótese nula. Além disso, o valor-p da estatística de teste é de `r pvalor`, acima dos 5% de significância. Logo, não se pode afirmar que os trabalhadores que passaram por este programa de qualificação tiveram sua remuneração aumentada.
